ACORDAO-COMPLETO-2416949

ACÓRDÃO 403/2021 ATA 6/2021 - PLENÁRIO

VISTOS, relatados e discutidos estes autos de representação formulada pelo Ministério Público junto ao TCU, versando sobre possíveis irregularidades na Fundação Instituto Brasileiro de Geografia e Estatística (IBGE) , relacionadas à eventual ocorrência de prejuízo ao controle e à adequada condução de políticas públicas, em razão de ato consistente na redução da abrangência dos questionários de pesquisa do Censo Demográfico de 2020 (atual Censo 2021) .
ACORDAM os Ministros do Tribunal de Contas da União, reunidos em Sessão do Plenário, ante as razões expostas pelo Relator, em:
	9.1. conhecer desta representação, satisfeitos os requisitos de admissibilidade previstos nos arts. 235 e 237, inciso VII, do Regimento Interno/TCU, c/c o art. 81, inciso I, da Lei 8.443/1992 e no art. 103, § 1º, da Resolução-TCU 259/2014, para, no mérito, considerá-la parcialmente procedente;
	9.2. indeferir o pedido de medida cautelar, tendo em vista a inexistência dos pressupostos autorizadores;
	9.3. recomendar ao IBGE, com fundamento no art. 250, inciso III, do Regimento Interno/TCU, que:
	9.3.1. adote medidas junto ao Ministério da Economia para que sejam devidamente atualizados seu estatuto e regimento interno, respectivamente aprovados pelo Decreto 4.740/2003 e Portaria do MPOG 215/2004, relativamente à organização básica atual dos órgãos da Presidência da República e dos Ministérios, estabelecida pela Lei 13.844/2019, bem assim para constituição e funcionamento pleno de todos os seus órgãos de direção superior; 
	9.3.2. que elabore normativo próprio que discipline a estratégia da instituição para o uso de registros administrativos integrados, com a coleta direta de informações junto à população;
	9.4. determinar ao IBGE, com fundamento no art. 250, inciso II, do Regimento Interno/TCU, que insira no campo próprio de seu próximo Relatório de Gestão o tratamento dado às recomendações constantes da presente deliberação;
	9.5. ordenar à Secretaria de Controle Externo da Previdência, do Trabalho e da Assistência Social (SecexPrevi) que, nos termos da Resolução-TCU 315/2020, monitore o cumprimento das presentes determinação e recomendações;
9.6. indeferir os pedidos apresentados pela Procuradoria Federal junto ao IBGE, à peça 54, relativamente ao instrumento de mandato trazido aos autos pela ASSIBGE; à nova intimação da
AGU para se manifestar sobre as alegações da ASSIBGE; e ao exame quanto à admissibilidade e ao mérito do processo de representação;
9.7. dar ciência da presente deliberação ao IBGE e à ASSIBGE;
9.8. arquivar os presentes autos, nos termos do art. 237, parágrafo único, c/c o art. 250, inciso I, do Regimento Interno/TCU.

Representação acerca de possíveis irregularidades relacionadas à ocorrência de prejuízo ao controle e à adequada condução de políticas públicas, em razão da redução da abrangência dos questionários de pesquisa do Censo Demográfico de 2020.

Fundação Instituto Brasileiro de Geografia e Estatística (IBGE).

3. Interessados/Responsáveis:
3.1. Interessado: Sindicato Nacional dos Trabalhadores em Fundações Federais de Geografia e Estatística - ASSIBGE (59.954.388/0001-02).

Ministro Jorge de Oliveira.

13.1. Ministros presentes: Ana Arraes (Presidente), Walton Alencar Rodrigues, Benjamin Zymler, Aroldo Cedraz (Relator), Raimundo Carreiro, Bruno Dantas, Vital do Rêgo e Jorge Oliveira (Revisor).
13.2. Ministro-Substituto convocado: Marcos Bemquerer Costa.
13.3. Ministros-Substitutos presentes: Augusto Sherman Cavalcanti, André Luís de Carvalho e Weder de Oliveira.

AROLDO CEDRAZ

Adoto como parte integrante do Relatório a bem lançada instrução de mérito da Auditora Federal de Controle Externo responsável pelo exame do processo no âmbito da Secretaria de Controle Externo da Administração Indireta no estado do Rio de Janeiro - SecexEstataisRJ (peça 57) , cuja proposta de encaminhamento contou com a anuência do escalão dirigente da referida unidade técnica especializada (peças 58/59) : 
INTRODUÇÃO
Cuidam os autos de representação a respeito de possíveis irregularidades ocorridas na Fundação Instituto Brasileiro de Geografia e Estatística (IBGE) , relacionadas à eventual ocorrência de prejuízo ao controle e à adequada condução de políticas públicas, em razão de ato desse Instituto, consistente na redução da abrangência dos questionários de pesquisa do Censo Demográfico de 2020.
 Ressalta-se que a possível falta de transparência e de necessária antecedência, tecnicidade e profundidade conceitual na decisão da Fundação IBGE de realizar cortes em questões do Censo Demográfico de 2020 pode comprometer, segundo especialistas, a qualidade dos resultados do Censo, com imensos prejuízos para a formulação das políticas públicas e para a atuação dos órgãos de controle (peça 1, p. 3) . 
Assim, o representante requer ao TCU que sejam adotadas as medidas necessárias "a verificar a adequação da motivação do ato administrativo da cúpula do IBGE ao decidir pela redução dos questionários do Censo 2020, à luz dos princípios constitucionais da legalidade, publicidade e eficiência"; e que adote "medida cautelar, tendente a determinar ao IBGE que suspenda todas as operações relativas à pesquisa, até que seja proferida decisão definitiva acerca da regularidade dos fatos narrados na presente representação" (peça 1, p. 8) .
HISTÓRICO 
A instrução à peça 6 dos presentes autos cuidou da análise dos argumentos e fundamentos apresentados pelo representante, Subprocurador-Geral Lucas Rocha Furtado, na inicial à peça 1, destacando-se o seguinte: 
5.A presente representação questiona decisão do IBGE de reduzir o número de perguntas dos questionários a serem adotados no Censo Demográfico de 2020 em que pese as críticas e ponderações apresentadas por especialistas, servidores e ex-dirigentes desse Instituto quanto aos riscos da decisão. Segundo alegado, o "questionário básico", aplicado em todos os 71 milhões de lares do País, diminuirá de 34 para 25 perguntas, enquanto o "questionário da amostra", adotado em determinada seleção específica de lares, será ajustado de 102 para 76 perguntas (peça 1, p. 4) .
6. Tais alterações estariam sendo implementadas à míngua de justificativa técnica satisfatória e teriam o condão de reduzir a base de conhecimento relacionadas a áreas essenciais como saúde, educação e habitação, entre outras (peça 1, p. 1 e p. 4) . As ponderações suscitadas nas diversas reportagens colacionadas levantam suspeitas quanto à transparência e a necessária antecedência, tecnicidade e profundidade conceitual com que teriam sido decididos os cortes de questões (peça 1, p. 3) (...) 
7. Os ajustes, inclusive, não representariam redução significativa de recursos, bem assim não decorreriam de restrições orçamentárias (peça 1, p. 2, 4 e 6) , o que reforçaria a necessidade de bem avaliar a motivação do ato administrativo, à luz de sua adequação aos princípios constitucionais da legalidade, publicidade e eficiência (peça 1, p. 3) ".
Além disso, foi registrada a importância de dados completos do censo, que, segundo o representante, impactam diretamente as políticas públicas a serem desenvolvidas e também afetam a qualidade das fiscalizações empreendidas pelo Tribunal de Contas da União na avaliação da implementação e do alcance de metas e objetivos dos programas e ações governamentais.
Na instrução à peça 6, conforme dispõe o art. 103, § 1º, in fine, da Resolução - TCU 259/2014, verificou-se a existência do interesse público no trato da suposta irregularidade/ilegalidade, pois a redução da abrangência dos questionários de pesquisa do Censo Demográfico de 2020, poderia, em tese, resultar em prejuízo ao controle e à adequada condução de políticas públicas em razão de possíveis perdas de informação em áreas como saúde, educação e habitação (peça 6, p. 2) . Registrou-se que a representação preenche os requisitos de admissibilidade previstos nos arts. 235 e 237, inciso VII, do Regimento Interno deste Tribunal c/c o art. 81, inciso I, da Lei 8.443/92 e no art. 103, § 1º da Resolução - TCU 259/2014 (peça 6, p. 2) .
Foram identificadas também as fases a serem percorridas para a realização do Censo Demográfico de 2020: discussão interna; consulta pública; consulta a usuários; consulta à comissão consultiva; testes de questionário; teste de preenchimento pela internet; primeira prova piloto; segunda prova piloto; e censo experimental (peça 6, p. 4-7) . 
Assim, na instrução à peça 6, foi proposto conhecer da presente representação, determinar a oitiva prévia da Fundação IBGE para manifestação sobre os fatos apontados na representação formulada pelo Ministério Público junto ao TCU e realizar diligência à entidade, solicitando documentos e informações produzidos e/ou relacionados às fases do Censo Demográfico de 2020 (peça 6, p. 9-10) . Essa proposta foi aprovada pela Unidade Técnica (peça 7) e integralmente acolhida pelo Relator, Ministro Aroldo Cedraz, consoante Despacho de 10/7/2019 (peça 8) .
A oitiva foi realizada por intermédio do Ofício 0467/2019-TCU/SecexEstataisRJ (peça 9) , de 15/7/2019, e, a diligência, por meio do Ofício 0470/2019-TCU/SecexEstataisRJ (peça 9) , de 15/7/2019. Após prorrogação de prazo para atendimento (peças 13 e 14) , a Fundação IBGE encaminhou a documentação às peças 20 a 31 em resposta ao Tribunal. 
As respostas à diligência e à oitiva foram apresentadas, respectivamente, por meio dos Ofícios 217/2019/PR/IBGE (peça 20, p. 1) e 218/2019/PR/IBGE (peça 26, p. 1) , ambos datados de 31/7/2019 e com anexos de conteúdo idêntico (peças 20 a 25 e 26 a 31) .
Na análise das respostas enviadas pelo IBGE à oitiva e diligência, conforme exposto na instrução à peça 42, p. 32, assim como da manifestação da ASSIBGE, deve-se assentar que não se pretendeu adentrar em aspectos eminentemente técnicos de opções metodológicas utilizadas pelo IBGE para realização do Censo Demográfico de 2020, afetos a sua própria competência. Registrou-se que, nesse sentido, seria oportuno realizar uma fiscalização de natureza operacional para avaliar aferir o desempenho da gestão do IBGE no cumprimento de sua missão de "Retratar o Brasil com informações necessárias ao conhecimento de sua realidade e ao exercício da cidadania."
Na instrução à peça 42, foram analisados os documentos encaminhados pela Fundação IBGE, visando, primeiramente, identificar as supressões, de fato, realizadas nos questionários que serão adotados no Censo Demográfico 2020 (peça 42, p. 33) :
72.	 Consta, à peça 20, p. 7, que as principais modificações realizadas no questionário básico referem-se à (i) mudança do quesito de renda total, uma vez que não mais ocorrerá a coleta da informação junto a todos os membros do domicílio, mas apenas à pessoa responsável. (ii) Também não será incluído quesito sobre a migração interna e internacional [migração por data fixa - local de residência 5 anos atrás] [tal como no Censo 2010, as perguntas, em um total de seis - peça 20, p. 11-12, sobre esse quesito continuarão sendo feitas no questionário amostra, ao invés de serem incorporadas no questionário básico, conforme sugestão anterior do corpo técnico]. (iii) Será ainda excluído quesito de emigração [constou do questionário básico no Censo Demográfico 2010].
73.  	Já em relação ao questionário amostra (peça 20, p. 9) , foram (iv) excluídas questões afetas à posse de bens duráveis (geladeira, automóvel, telefonia celular etc.) , sendo mantidas apenas em relação à existência de máquina de lavar e acesso à internet no domicílio (v) além do valor do aluguel pago pelos domicílios alugados e (vi) das perguntas relativas ao deslocamento para estudo (em verdade, segundo a Nota da Diretoria de Pesquisas, à peça 23, p. 35, não será discriminado o tipo de escola frequentada, entre pública e particular) .
Os argumentos técnicos utilizados pelo IBGE e pela ASSIBGE, referentes aos 6 pontos que resumem os ajustes implementados nos questionários do Censo Demográfico 2020, encontram-se condensados no quadro à peça 42, p. 34-39. 
Nos comentários do IBGE, foi comumente identificada a apresentação de alternativas para as supressões realizadas nos questionários básico e amostra, a partir do uso de registros administrativos e/ou realização de estimativas para se obter os dados que seriam colhidos diretamente junto à população. Ressalta-se que os argumentos apresentados pelo IBGE para defender os ajustes, bem como os da ASSIBGE para contestar os ajustes, são de teor profundamente técnico, estando ambos os posicionamentos amparados por referências bibliográficas especializadas no assunto (peça 42, p. 39) . 
Diante da análise dos documentos que respaldaram os ajustes realizados pela atual gestão do IBGE nos questionários do Censo Demográfico 2020, entendeu-se que houve plausibilidade técnica para as medidas adotadas, ressalvando-se o ajuste atinente a "não inclusão de quesito sobre a migração (interna e internacional) no questionário básico" (peça 42, p. 40) . Esse tema envolve alerta feito à Fundação IBGE no item 9.4 do Acórdão 2499/2019-TCU-Plenário, acerca de contestação apresentada pelo Estado de Roraima sobre o valor da sua renda domiciliar per capita considerada nos cálculos dos coeficientes do Fundo de Participação dos Estados e do Distrito Federal (FPE) para o exercício de 2020, desconsiderando os efeitos da imigração venezuelana para o estado, no âmbito do TC Processo 007.689/2019-5 (peça 42, p. 40) . 
Sobre os motivos e razões pelos quais o IBGE decidiu reduzir os questionários do Censo Demográfico 2020 (peça 22, p. 1-17) , na instrução à peça 42, verificou-se que, em primeiro lugar, a Fundação IBGE buscava assegurar cobertura da população e dos domicílios e a qualidade das respostas, diante de preocupações quanto à possibilidade de que o censo tivesse um questionário muito extenso, com fundamentação em documentos técnicos produzidos pela entidade (peça 42, p. 40-41) :
"85. Sobre o mérito dos ajustes, deve-se ainda considerar como oportuno o teor do documento elaborado pelos atuais Diretores de Pesquisa e Informática, à peça 22, p. 1-17, que informa os motivos e razões pelos quais se decidiu reduzir os questionários. Em primeiro lugar, buscou-se assegurar cobertura da população e dos domicílios e a qualidade das respostas, diante de preocupações externadas quanto à possibilidade de que o Censo demográfico 2020 tivesse um questionário muito extenso. Os documentos utilizados para respaldar tal proposição, quais sejam, "Carta aberta sobre o Censo Demográfico", de 29/5/2019, elaborada pela Comissão Consultiva de Estatísticas Demográficas do IBGE (peça 22, p. 393-394) , e "Censo Demográfico 2010 - Avaliação de aspectos técnicos e lições aprendidas, de 5/9/2013, elaborado por equipe técnica do próprio IBGE, de fato, confirmam as referências utilizadas, a exemplo dos trechos transcritos abaixo:
A primeira e principal recomendação é que o Censo Demográfico de 2020 não tenha um questionário muito extenso, dado que este é fator preponderante na garantia da coleta de informações de qualidade. Para tanto, alguns indicadores poderiam ser obtidos por meio de pesquisas amostrais e registros, tendo suas demandas suprimidas dos do censo demográfico. (peça 22, p. 393) 
Ressalte-se que questionários com diferentes desenhos possuem vantagens e desvantagens. Esses aspectos precisam ser avaliados tendo em vista o tipo de pesquisa. Naquelas que exigem maior agilidade da coleta, como nos censos demográficos, aspectos que privilegiam a agilidade talvez sejam mais importantes frente a um levantamento extremamente detalhado. (peça 22, p. 29) 
Outra questão que despontou desta análise foi a relação entre probabilidade de ocorrência de erros  e o aumento da exposição ao erro, determinada pelo aumento do número de quesitos respondidos por determinados indivíduos. Este foi o caso dos indivíduos que trabalhavam, apresentavam maior escolaridade ou das mulheres que tiveram filhos. Isto reafirma a importância de investir em um questionário enxuto para garantir maior qualidade geral das informações do questionário. (peça 22, p. 44) 
Os relatórios elaborados pelos observadores e técnicos após os testes de campo sinalizavam que a aplicação de um questionário extenso, com temas e conceitos complexos, envolvendo alguns quesitos com dificuldade de captação, não favoreciam a pré-disposição do entrevistado em responder. Note-se que o questionário final da Amostra tinha 108 quesitos e o Básico 37.
Treinar cerca de 230.000 pessoas, em sua maioria tendo a primeira experiência com uma operação censitária, não é tarefa simples. Portanto, quanto maior a complexidade dos questionários da coleta, mais tempo é necessário para o treinamento, a fim de adequar todos os processos de trabalho ao rigor conceitual exigido em operações deste porte. (peça 22, p. 54) 
Com a experiência de realização de censos de população nas últimas décadas por institutos de estatística em todo o mundo, inclusive utilizando-se os recentes avanços tecnológicos, são esperados maior democratização da informação e melhoria na cobertura e no trabalho de campo, facilitadas pelo maior acesso ao território e à introdução de novas tecnologias. Por outro lado, a cobertura e a qualidade dos censos dependem de outros fatores relacionados à complexidade da vida moderna e da organização da sociedade, que tendem naturalmente a dificultar cada vez mais esta tarefa. Além disso, nas últimas décadas ocorreu uma sobrecarga nos questionários do censo (com a inclusão de novas perguntas e novos temas) (CHACKIEL, 2009) . (peça 22, p. 71) (grifos nossos) "
Cabe destacar ainda o seguinte acerca das justificativas adicionais apresentadas pela Fundação IBGE sobre a matéria (peça 42, p. 41) :
"83. Ainda foram reproduzidos trechos de artigos e entrevistas de reconhecidos especialistas no tema que reforçam a tese de que relatórios demasiadamente extensos dificultam o trabalho do entrevistador e sobrecarregam o entrevistado, como Suzana Cavenaghi, Doutora em Demografia e professora da Escola Nacional de Ciências Estatísticas do IBGE (ENCE) ; José Alberto Magno de Carvalho, membro da Comissão Consultiva do Censo 2010 e do Censo 2020; Martha Mayer, Membro da Comissão Consultiva do Censo 2010 e do Censo 2020 e ex-Diretora de Pesquisas do IBGE; Ricardo Paes e Barros, membro da Comissão Consultiva do Censo 2020 (peça 22, p. 2-4) ."
Também entendeu-se como motivo aceitável que justifica a adoção de questionários mais enxutos a constatação de que há dificuldades de acesso a certos grupos populacionais, uma vez que terá o condão de aumentar a disposição dos informantes para prestar as informações requeridas (peça 22, p. 4-5) . Consideram-se oportunas a decisão de incrementar a coleta de dados pela internet (embora não se vislumbre relação com a redução dos questionários) ; a adoção de modelo combinado de coleta de dados, com uso de dados obtidos em registros administrativos conjuntamente com a coleta direta junto à população (peça 22, p. 7-8) , considerando-se importante conhecer a estratégia da Fundação IBGE para utilização desses registros administrativos, de forma a evitar inconsistências. As demais razões invocadas para justificar os ajustes nos questionários do Censo Demográfico 2020, como para adequar a operação ao orçamento e para que o censo cumpra seu papel fundamental focando nos quesitos essenciais [com utilização dos "quesitos core" divulgados pela Divisão de Estatística das Nações Unidas no documento "Princípios e Recomendações para Censos de População e Domicílios (Principles and Recommendations for Population and Housing Censuses) ]", também foram consideradas bastante oportunas (peça 42, p. 42) .
Da análise dos documentos que respaldaram os ajustes realizados pela Fundação IBGE nos questionários do Censo Demográfico 2020, entendeu-se haver plausibilidade técnica para as medidas adotadas, com exceção da não inclusão de quesito sobre a migração (interna e internacional) no questionário básico, tema sobre o qual considerou-se necessário obter esclarecimentos (peça 42, p. 40) . Ademais, foram consideradas oportunas as decisões da Fundação IBGE de adotar um modelo combinado de coleta de dados, com o uso de dados em registros administrativos (o que pode ensejar ajustes nos questionários) ; e a de incrementar a coleta de dados pela internet (peça 42, p. 41) .
No que se refere ao pedido de medida cautelar, a iminente realização do Censo Demográfico 2020 e as diversas medidas administrativas em curso para viabilizar sua concretização evidenciam o periculum in mora; contudo, deve-se atentar para o alerta encaminhado pela atual Presidente do IBGE de que a paralização das atividades referentes ao censo "ocasionará um atraso irreversível, postergando a realização do Censo no ano 2020 nas datas estipuladas, isto é, entre os meses de agosto e outubro de 2020" (peça 42, p. 45) . A realização do censo com atraso e fora do período estipulado pode, por exemplo, impactar na distribuição do FPE e do Fundo de Participação dos Municípios (FPM) , dada a defasagem dos dados de população e estimativas decorrentes, bem como ocasionar o descumprimento do art. 1º da Lei 8.184/1991, que estabeleceu a periodicidade do censo demográfico no país em dez anos. Tais elementos caracterizam o periculum in mora ao reverso e representam risco ainda maior para a administração ou ao interesse público (peça 42, p. 45) .
Reproduz-se a seguir a conclusão da instrução à peça 42, p. 45-46, para melhor detalhamento dos resultados da análise da documentação e manifestações apresentadas nos autos:
106. O documento constante da peça 1 deve ser conhecido como representação, por preencher os requisitos previstos nos arts. 235 e 237, inciso VII, do Regimento Interno/TCU, c/c o art. 81, inciso I, da Lei 8.443/92 e no art. 103, § 1º da Resolução - TCU 259/2014.
107. No que tange ao requerimento de medida cautelar, em que pese estarem presentes nos autos os requisitos do fumus boni iuris e do periculum in mora, entende-se que este não deve ser acolhido em razão de existência do periculum in mora ao reverso, capaz de trazer prejuízos ainda maiores à administração ou ao interesse público, caso seja concedida a referida cautelar. (parágrafos 98 a 105 desta instrução) .
108. Conforme já aduzido, considera-se que os ajustes realizados nos questionários (básico e amostra) do Censo Demográfico 2020 gozam de plausibilidade técnica, além do que também contam com o apoio de parte importante da comunidade demógrafa. Por outro lado, não restou demonstrada a regularidade dos procedimentos internos ao próprio IBGE, o que proporcionaria a chancela técnica plena aos ajustes implementados em quesitos do referido Censo. Desse modo, como forma de obter do IBGE maiores esclarecimentos a respeito do que foi apontado, entende-se que se deva realizar nova oitiva para que sejam apresentadas justificativas para as seguintes questões:
a) 	não restar demonstrada a participação do Comitê do Censo Demográfico 2020, criado pela Norma de Serviço da Diretoria de Pesquisas do IBGE 001/2018 na proposição dos conteúdos dos questionários, conforme atribuição estabelecida pelo art. 1º dessa Norma. Tal situação resultaria, portanto, em supressão de instância técnica instituída pelo próprio IBGE, sem justificativa aparente, o que contrariaria o disposto no art. 24, inciso I, do Estatuto do IBGE e o art. 79, inciso I, do seu Regimento Interno;
b)	 constatação de que a proposta final dos questionários básico e da amostra foi aprovada pelo Conselho Diretor do IBGE, em reunião realizada no dia 28/5/2019, sem que esse Colegiado tivesse competência para tal, à luz do disposto no art. 12 e seus incisos do Estatuto do IBGE e no art. 29 e seus incisos do Regimento Interno desse Instituto.
109. Deve-se, ainda, incluir na oitiva as seguintes questões em razão do que foi apontado nos parágrafos 81 e 87 da presente instrução:
a) 	esclarecimentos se o ajuste atinente a "não inclusão de quesito sobre a migração (interna e internacional) " no questionário básico considerou o contido no TC Processo 007.689/2019-5, que trata da contestação apresentada pelo Estado de Roraima aos coeficientes individuais de participação das unidades da federação no Fundo de Participação dos Estados e do Distrito Federal (FPE) para o exercício de 2020, fixados pela Decisão Normativa TCU 175, de 20/3/2019, julgada pelo Acórdão 2499/2019-TCU-Plenário, a respeito do próprio Estado de Roraima ou qualquer outro possivelmente afetado por significativa imigração. O item 9.4 desse Julgado endereçou o seguinte alerta:
9.4. informar ao IBGE e ao Governo do Estado de Roraima que os coeficientes aprovados por meio deste acórdão poderão ser revistos pelo TCU, caso o IBGE reformule, por iniciativa própria ou demanda do Poder Executivo Federal, os dados populacionais e de renda per capita domiciliar do Estado de Roraima, em função do impacto causado pela recente e significativa imigração de venezuelanos.
b) 	esclarecimentos a respeito da estratégia de atuação do IBGE para o uso de registros administrativos integrados com a coleta direta de informações junto à população, em especial sobre quais registros efetivamente serão utilizados, tendo em vista que o TCU já apontou inconsistências entre bases de dados da administração pública federal, decorrente de trabalho (Fiscalização Dia D) referente ao cumprimento do Acórdão 2587/2018-TCU-Plenário. "Os resultados demonstraram uma série de divergências entre dados similares armazenados em sistemas governamentais distintos, o que pode gerar inconsistências capazes de prejudicar a gestão de políticas públicas". "Os cruzamentos de dados realizados viabilizaram, por exemplo, a identificação de: pessoas físicas com informação de falecimento na base de dados da Receita Federal do Brasil (RFB) e sem o registro correspondente no Sistema Informatizado de Controle de Óbitos (Sisobi) ; empregados com data de admissão no Cadastro Geral de Empregados e Desempregados (Caged) posterior à data de falecimento registrada no cadastro da RFB; e empresas com data de constituição no Cadastro Nacional de Empresas (CNE) diferente da data de abertura no cadastro da RFB" (https://portal.tcu.gov.br/imprensa/uniao/tcu-aponta-inconsistencias-entre-bases-de-dados-da-administracao-publica-federal.htm) .
110. Sobre o pedido da ASSIBGE para a abertura de prazo para oitiva dos terceiros interessados, marcadamente a respeito das alegações apresentadas pelo documento "Relatoria", com a menção nominal a diversos servidores, nos termos do artigo 250, V, do Regimento Interno do TCU, à peça 39, p. 49, entendemos que não deva ser acatado, tendo em vista a realização da oitiva acima alvitrada."
Dessarte, na instrução à peça 42 (item 111) , p. 46-47, destaca-se que foi proposto conhecer da presente representação; indeferir o requerimento de medida cautelar formulado pelo representante, tendo em vista a inexistência dos pressupostos necessários para adoção da referida medida; indeferir o pedido da ASSIBGE para a abertura de prazo para oitiva dos terceiros interessados, e determinar, nos termos do art. 276, § 2º, do Regimento Interno/TCU, a oitiva da Fundação IBGE para manifestar-se sobre questões, em síntese, referentes a: 
	a) eventual supressão, na proposição do conteúdo dos questionários, de instância técnica instituída pela Norma de Serviço da Diretoria de Pesquisas do IBGE 001/2018, o Comitê do Censo Demográfico 2020, contrariando o art. 24, inciso I, do Estatuto do IBGE e o art. 79, inciso I, do seu Regimento Interno; 
	b) falta de previsão normativa expressa da competência do Conselho Diretor do IBGE para aprovação da proposta final dos questionários básico e da amostra; 
	c) consideração do item 9.4 do Acórdão 2499/2019-TCU-Plenário, referente ao impacto da imigração de venezuelanos no Estado de Roraima e possível revisão dos coeficientes do Fundo de Participação dos Estados e do Distrito Federal (FPE) , no ajuste de "não inclusão de quesito sobre a migração (interna e internacional) " no questionário básico; e
	d) estratégia do IBGE para o uso de registros administrativos integrados com a coleta direta de informações junto à população, tendo em vista que o TCU já apontou inconsistências entre bases de dados da administração pública federal.
A proposta de encaminhamento da instrução à peça 42, p. 46-47, aprovada pela unidade técnica em pronunciamento à peça 43, foi acolhida integralmente pelo Relator, Exmo. Ministro Aroldo Cedraz, no despacho à peça 44, datado de 16/12/2019. Dessarte, o Relator indeferiu, naquela etapa do processo, o pedido de concessão de medida cautelar formulado pelo MPTCU e determinou a promoção da oitiva da Fundação IBGE conforme proposta na instrução da SecexEstataisRJ (peça 42, item 111) , entre outras providências.  
Cabe ressaltar que o ingresso do Sindicato Nacional dos Trabalhadores em Fundações Federais de Geografia e Estatística - ASSIBGE como interessado nos autos (pedido às peças 15 a 17) foi deferido por meio do despacho do Exmo. Sr. Relator, Ministro Aroldo Cedraz, à peça 32, sendo fixado o prazo de 15 dias para juntada de documentos e manifestação. A ASSIBGE apresentou sua manifestação tempestivamente, além de juntar documentos correlatos, à peça 39. 
Em vista disso, o IBGE, representado pela Procuradoria Federal junto a esse Instituto, a qual integra a Advocacia-Geral da União (AGU) , à peça 33, requereu, com base no princípio do contraditório, que fosse aberto prazo de 30 dias (em dobro, conforme art. 183 do CPC) para manifestação. O Relator, no despacho à peça 35, deferiu parcialmente a solicitação formulada, facultando à AGU a possibilidade de intervir nos autos para prestar esclarecimentos, no prazo máximo de 15 dias, após a manifestação da ASSIBGE. Na instrução à peça 42, p. 8, registrou-se que, transcorrido esse prazo (15 dias desde a juntada dos documentos à peça 39, de 4/10/2019 até 21/10/2019) não foram prestados novos esclarecimentos por parte do IBGE, conforme atesta o despacho da Chefe do SAProc, à peça 41.
Em 27/11/2019, a Procuradoria Federal junto à Fundação IBGE solicitou a expedição de certidão sobre a manifestação do ASSIBGE em contraditório e sobre a eventual intimação ou ciência da AGU para início da fluência desse prazo (termo inicial) , bem como sobre a comprovação dessa eventual intimação ou ciência.
Destaca-se ainda que o Relator determinou, no despacho à peça 47, a análise dos documentos de peças 44/45, da Advocacia-Geral da União, e de peça 46, da ASSIBGE. Assim, em atendimento à AGU, que solicitou informações a respeito das intimações e prazos para manifestação nos presentes autos (peças 44-45) , a unidade técnica expediu a certidão à peça 48. 
Na certidão expedida pela SecexEstataisRJ à peça 48 informa-se, entre outros esclarecimentos, que a Procuradoria Federal junto à Fundação IBGE foi notificada do Despacho do Relator à peça 47 por meio do Ofício 0634/2019- TCU/SecexEstataisRJ, conforme documentos às peças 36 e 38 dos presentes autos.
Ressalta-se que a oitiva determinada pelo Relator no despacho à peça 44, de 16/12/2019, foi promovida por meio do Ofício 15358/2019-TCU/Seproc (peça 49) , de 17/12/2019, endereçada à Presidência do IBGE. A ciência do referido ofício foi assinada pelo Procurador-Chefe da PF/IBGE (peça 50) , em 17/12/2019, que ainda informou o endereço da Procuradoria Federal junto ao IBGE.
EXAME TÉCNICO
Em resposta à oitiva promovida por meio do Ofício 15358/2019-TCU/Seproc (peça 49) , datado de 17/12/2019, a Fundação IBGE apresentou, tempestivamente, as informações e esclarecimentos constantes da peça 52. Em complemento, por meio de seu representante legal, a Procuradoria Federal junto à Fundação IBGE, a entidade apresentou, tempestivamente, as informações à peça 54.
Por meio do Ofício 2/2019/PR/IBGE (peça 52, p. 1-2) , a Fundação IBGE encaminhou ao Tribunal os seguintes documentos: "Parecer PF/IBGE - Consulta Jurídica sobre os itens c.1 e c.2 no âmbito da TC Processo 015.710/2019-0" (peça 52, p. 3-7) , "Nota Diretoria de Pesquisas - item c.3: migração (interna e internacional) " (peça 52, p. 8-9) e "Nota Diretoria de Pesquisas - item c.4: uso de registros administrativos" (peça 52, p. 10-11) .
Em complemento, foi encaminhado o documento à peça 54, datado de 27/12/2019, elaborado pela Procuradoria Federal junto à Fundação IBGE, que apresenta informações e requer ao Tribunal que sejam adotadas providências referentes a: estabelecimento de prazo para a ASSIBGE regularizar sua representação; retificação do item 7 do relatório da Unidade Técnica (peça 42) de forma a consignar que a manifestação não ocorreu por ausência/falha de intimação da AGU; reavaliar a admissibilidade desta representação por ausência de qualquer indício de irregularidade/ilegalidade; e arquivar/julgar improcedente a presente representação, visto que a redução dos questionários do Censo 2020 foi aprovada pela direção do IBGE e está em consonância com o princípio nº 11 do Código de Boas Práticas Estatísticas do IBGE (solicitação de informação não excessiva) .
 A oitiva realizada por meio do Ofício 15358/2019-TCU/Seproc está consubstanciada nas seguintes questões (peça 42, p. 46-47) :
"c.1) não restar demonstrada a participação do Comitê do Censo Demográfico 2020, criado pela Norma de Serviço da Diretoria de Pesquisas do IBGE 001/2018 na proposição do conteúdo dos questionários, conforme atribuição estabelecida pelo art. 1º dessa Norma. Tal situação resultaria, portanto, em supressão de instância técnica instituída pelo próprio IBGE, sem justificativa aparente, o que contrariaria o disposto no art. 24, inciso I, do Estatuto do IBGE e o art. 79, inciso I, do seu Regimento Interno;
c.2) constatação de que a proposta final dos questionários básico e da amostra foi aprovada pelo Conselho Diretor do IBGE, em reunião realizada no dia 28/5/2019, sem que esse Colegiado tivesse competência para tal à luz do disposto no art. 12 e seus incisos do Estatuto do IBGE e no art. 29 e seus incisos do Regimento Interno desse Instituto; 
c.3) se o ajuste atinente a "não inclusão de quesito sobre a migração (interna e internacional) " no questionário básico considerou o contido no TC Processo 007.689/2019-5, que trata da contestação apresentada pelo Estado de Roraima aos coeficientes individuais de participação das unidades da federação no Fundo de Participação dos Estados e do Distrito Federal (FPE) para o exercício de 2020, fixados pela Decisão Normativa TCU 175, de 20/3/2019, julgada pelo Acórdão 2499/2019-TCU-Plenário, a respeito do próprio Estado de Roraima ou qualquer outro possivelmente afetado por significativa imigração. O item 9.4 desse Julgado endereçou o seguinte alerta: 
9.4. informar ao IBGE e ao Governo do Estado de Roraima que os coeficientes aprovados por meio deste acórdão poderão ser revistos pelo TCU, caso o IBGE reformule, por iniciativa própria ou demanda do Poder Executivo Federal, os dados populacionais e de renda per capita domiciliar do Estado de Roraima, em função do impacto causado pela recente e significativa imigração de venezuelanos. 
c.4) estratégia de atuação do IBGE para o uso de registros administrativos integrados com a coleta direta de informações junto à população, em especial sobre quais registros efetivamente serão utilizados, tendo em vista que o TCU já apontou inconsistências entre bases de dados da administração pública federal, decorrente de trabalho (Fiscalização Dia D) referente ao cumprimento do Acórdão 2587/2018-TCU-Plenário. "Os resultados demonstraram uma série de divergências entre dados similares armazenados em sistemas governamentais distintos, o que pode gerar inconsistências capazes de prejudicar a gestão de políticas públicas". "Os cruzamentos de dados realizados viabilizaram, por exemplo, a identificação de: pessoas físicas com informação de falecimento na base de dados da Receita Federal do Brasil (RFB) e sem o registro correspondente no Sistema Informatizado de Controle de Óbitos (Sisobi) ; empregados com data de admissão no Cadastro Geral de Empregados e Desempregados (Caged) posterior à data de falecimento registrada no cadastro da RFB; e empresas com data de constituição no Cadastro Nacional de Empresas (CNE) diferente da data de abertura no cadastro da RFB" (https://portal.tcu.gov.br/imprensa/uniao/tcu-aponta-inconsistencias-entre-bases-de-dados-da-administracao-publica-federal.htm) ".
A seguir, com base nas questões elencadas no item anterior, analisar-se-á a documentação encaminhada ao Tribunal e apresentar-se-á o encaminhamento considerado adequado.
	Eventual supressão de instância técnica, o Comitê do Censo Demográfico, na proposição do conteúdo dos questionários 2020, sem justificativa aparente (item c.1) 
O Comitê do Censo Demográfico 2020 foi criado	 por ato da Diretoria	 de Pesquisas	 do IBGE, consubstanciado na Norma de Serviço DPE 001/2018, de 22/3/2018 (peça 39, p. 97-98) ; sendo que o art. 1º da norma estabelece as seguintes atribuições para o comitê: definir, avaliar e propor o conteúdo dos questionários, os conceitos, a metodologia de pesquisa, os planos tabulares e os procedimentos para análise e validação dos resultados da operação censitária, consoante a instrução à peça 42, p. 42.
A Ata da 4ª Reunião da Comissão Consultiva do Censo Demográfico (peça 24, p. 35-44) , sem a assinatura dos presentes, registra que o Comitê sugeriu a alteração de alguns quesitos dos questionários; o que comprova tão somente a sua participação na Comissão, à qual compete apreciar as propostas apresentadas pelo IBGE e fazer recomendações (art. 2º da Resolução - R.CD 8/2018, de 11/5/2018, à peça 39, p. 58) , conforme exposto na instrução à peça 42, p. 43.
Consoante a instrução à peça 42, p. 44, na Ata da 4ª Reunião da Comissão Consultiva do Censo Demográfico não foi identificado que a Presidente da Fundação IBGE tenha exercido a prerrogativa de "avocar toda e qualquer competência atribuída às unidades integrantes da estrutura organizacional da Fundação IBGE, à exceção das dos órgãos colegiados", prevista no art. 24, parágrafo único, do Estatuto (Decreto 4.740/2003) e art. 79 do Regimento da entidade. 
A aprovação da proposta final dos questionários foi realizada pelo Conselho Diretor do IBGE na reunião de 28/5/2019 (ata à peça 24, p. 49-51) . Assim, não restou demonstrada a atuação do Comitê do Censo Demográfico na proposição do conteúdo dos questionários 2020, conforme estabelecido no art. 1º da Norma de Serviço DPE 001/2018.	
A falta de efetiva participação do Comitê do Censo Demográfico 2020 na elaboração do conteúdo dos questionários caracterizaria supressão de instância técnica instituída pela própria Fundação IBGE, sem justificativa aparente, contrariando o disposto no art. 24, inciso I, do Estatuto da entidade e o art. 79, inciso I, do seu Regimento Interno (peça 42, p. 44) . Destarte, a seguinte questão foi apresentada à Fundação IBGE na oitiva realizada por meio do Ofício 15358/2019-TCU/Seproc: 
"c.1) não restar demonstrada a participação do Comitê do Censo Demográfico 2020, criado pela Norma de Serviço da Diretoria de Pesquisas do IBGE 001/2018 na proposição do conteúdo dos questionários, conforme atribuição estabelecida pelo art. 1º dessa Norma. Tal situação resultaria, portanto, em supressão de instância técnica instituída pelo próprio IBGE, sem justificativa aparente, o que contrariaria o disposto no art. 24, inciso I, do Estatuto do IBGE e o art. 79, inciso I, do seu Regimento Interno;"
Conforme exposto no "Parecer PF/IBGE - Consulta Jurídica sobre os itens c.1 e c.2 no âmbito da TC Processo 015.710/2019-0", teria havido a participação dos membros do Comitê do Censo Demográfico 2020 nas discussões sobre questões do Censo Demográfico, incluindo a proposição do conteúdo dos questionários, em diversas reuniões com a presença do Diretor de Pesquisas e da Presidente da fundação (peça 52, p. 4) :
"9.	 A participação dos membros do Comitê nessas reuniões é reafirmada na consulta a esta Procuradoria, onde se lê que "o Diretor de Pesquisas indicado, acompanhado da Diretora de Pesquisas em exercício, Andréa Bastos da Silva Guimarães, organizou a consulta por grupos temáticos" e que "convocou especialistas, inclusive os membros do Comitê do Censo Demográfico 2020, no âmbito da Diretoria de Pesquisas, promovendo uma discussão sobre os quesitos da PP2 versus os quesitos da PROP2, que foi registrada e cujo documento denominado Relatoria foi anexado e enviado ao Tribunal de Contas da União". 
10. Esses documentos escritos resultantes dos encontros ocorridos no âmbito da Diretoria de Pesquisas dão conta dos diversos temas abordados, ficando evidenciado que os responsáveis enumerados na Norma de Serviço DPE n° 001/2018 foram ouvidos e tiveram a oportunidade de expressar suas opiniões técnicas ao longo de todo o processo."
Conforme o parecer da Procuradoria junto à Fundação IBGE, a Norma de Serviço DPE 001/2018, que instituiu o Comitê do Censo Demográfico 2020, constitui-se ato normativo monocrático de caráter interno, editada pelo Diretor de Pesquisas para organizar e definir, no âmbito exclusivo daquela Diretoria, questões afetas à realização do Censo Demográfico (peça 52, p. 4) . A existência, a composição ou a competência do referido Comitê do Censo Demográfico 2020 não encontra previsão em lei em sentido estrito, tampouco no Estatuto da Fundação IBGE (Decreto 4.740/2003) ou no seu Regimento Interno (Portaria MPOG 215/2004) . 
Assim, explica-se a relativa informalidade nas reuniões do comitê, destinadas a colher o parecer, as opiniões e os pontos de vista para contribuir na tomada de decisão pelos órgãos dirigentes da instituição, responsáveis, em última instância, pela definição do conteúdo dos questionários (peça 52, p. 5) .
A Procuradoria da Fundação IBGE evoca em seu parecer o princípio do formalismo moderado para defender a validade da atuação administrativa concernente ao Comitê do Censo Demográfico 2020, e, por conseguinte, afastar a possibilidade de supressão de instâncias técnicas competentes para propor o conteúdo dos questionários a serem aplicados no Censo (peça 52, p.5) . É ressaltado que esse princípio exige interpretação flexível e razoável quanto a formas, para evitar que estas sejam vistas como finalidades em si mesmas, apartadas dos fins verdadeiros do processo (peça 52, p.5) :
"12. O princípio do formalismo moderado, amplamente reconhecido pela doutrina e pelo próprio Tribunal de Contas da União, "se traduz na exigência de interpretação flexível e razoável quanto a formas, para evitar que estas sejam vistas como fim em si mesmas, desligadas das verdadeiras finalidades do processo" (MEDAUAR, Odete. Direito administrativo moderno. 9ª ed. rev. e atual. São Paulo: Ed. Revista dos Tribunais, 2005. p. 199) . Atingindo o ato ou o processo as finalidades para as quais foram concebidos, e desde que não venha a ser vulnerado qualquer direito ou garantia fundamental, há de se considerar válida a atuação administrativa".  
Cabe destacar que o "Parecer PF/IBGE - Consulta Jurídica sobre os itens c.1 e c.2 no âmbito da TC Processo 015.710/2019-0" (peça 52, p. 4) e o documento à peça 54, encaminhado ao Tribunal pela Procuradoria Federal junto à Fundação IBGE apresentam informações de mesmo teor para os questionamentos referentes aos itens c.1 e c.2 da oitiva (peça 54, p. 6-11) , tendo em vista que o primeiro documento foi solicitado pela Diretoria de Pesquisas da Fundação para atender à oitiva promovida pelo Tribunal.
Conforme exposto na instrução à peça 42, p. 43, o questionário da prova piloto 2 (PP2) para o Censo Demográfico 2020, elaborado pela Diretoria de Pesquisas (DPE) em abril de 2019, foi apresentado à Comissão Consultiva do Censo Demográfico de 2020, em reunião no dia 15/4/2019. Com base na metodologia de priorização dos temas desse questionário elaborada pelo economista indicado na reunião de 15/4/2019, a equipe de Pesquisas do IBGE desenvolveu uma nova proposta de questionário denominada Proposta 2 - PROP2 (peça 9, p. 5) . Assim, o documento intitulado "Relatoria" (peça 24, p. 53-67) seria o resultado das discussões no âmbito da Diretoria de Pesquisas a respeito do confronto dos quesitos da PP2 e PROP2. Destaca-se que a ASSIBGE questionou a validade do documento "Relatoria" devido à falta de assinaturas, conforme exposto na instrução à peça 42, p. 28.
A esse respeito, verifica-se que consta na Memória de Reunião do Conselho Diretor (CD) , datada de 23/05/2019 (peça 24, p. 45-46) , devidamente assinada pelos presentes, o seguinte informe do Diretor de Pesquisas sobre os trabalhos referentes à proposta de questionário a ser aplicada no Censo Experimental (peça 24, p. 46) :
"O Diretor relatou que, entre 14 e 16 de maio, ainda como Diretor indicado, reuniu-se com as equipes do Censo Demográfico 2020, com o objetivo de entender os resultados da Prova-Piloto 2 - PP2 e a versão de questionário denominada Proposta 2 - PROP 2, que se refere à proposta de questionário a ser aplicada no Censo Experimental.
As reuniões foram realizadas separadamente, por quesitos e blocos, considerando-se o histórico de evolução dos temas. Ressaltou que ouviu todos e que a proposta trabalhada será apresentada à Comissão Consultiva do Censo Demográfico do ano 2020.
A versão final terá como premissa central a garantia da qualidade de uma operação censitária segura e, ágil, e com cobertura total, isto é, com a enumeração completa da população brasileira, sua localização e classificação etária, com precisão das respostas. Há também a preocupação de não acrescentar nada do que não foi testado. Destacou que o processo tem sido de muito respeito aos técnicos da casa. 
Elaborados relatórios das reuniões realizadas com os especialistas temáticos do IBGE".  
O documento "Relatoria" registra a realização de reuniões entre os dias 14/05/2020 e 16/05/2020, do Diretor de Pesquisas indicado à época com as equipes envolvidas no Censo Demográfico 2020, conforme autorizado pela Presidência da Fundação IBGE, com o objetivo de avaliar os resultados da Prova Piloto 2 - PP2 e a versão de questionário denominada Proposta 2 - PROP 2, a ser aplicada no Censo Experimental, previsto para outubro de 2019. Assim, verifica-se que o teor do informe do Diretor de Pesquisas registrado na Memória de Reunião do CD, de 23/05/2019, estaria alinhado, de maneira geral, com as informações apresentadas no "Relatório".
É forçoso notar que a aplicação do princípio do formalismo moderado deve ser manejado com cautela, sendo necessário avaliar se sua aplicação não poderá acarretar ofensa ao princípio da legalidade. Por outro lado, o processo desta Corte de Contas rege-se pelo formalismo moderado e a busca da verdade real, bem como a supremacia do interesse público. 
Cabe destacar que a análise realizada pelo Tribunal acerca das alegações da Fundação IBGE não se restringiu ao aspecto meramente formal dos procedimentos referentes ao Censo 2020, tendo sido verificada a complexidade dos argumentos técnicos apresentados pela entidade para realizar os ajustes nos questionários, com base em referências bibliográficas especializadas no assunto, conforme já indicado nos itens 10 a 21 da presente instrução. 
Verifica-se que, conforme esclarecido pela Procuradoria da Fundação IBGE, não existe previsão expressa em lei estrita sobre a instituição do Comitê do Censo Demográfico 2020. O referido Comitê não consta da estrutura organizacional do IBGE prevista no art. 5º do Anexo I do Decreto 4.740/2003, que aprova o estatuto e o quadro demonstrativo dos cargos em comissão e das funções gratificadas da Fundação IBGE, e dá outras providências:
"Art. 5º A Fundação IBGE tem a seguinte estrutura organizacional:
        I - órgãos colegiados de direção superior:
        a) Conselho Técnico;
        b) Conselho Curador; e
        c) Conselho Diretor;
        II - órgão de assistência direta e imediata ao Presidente: Gabinete;
        III - órgãos seccionais:
        a) Auditoria Interna;
        b) Procuradoria Federal; e
        c) Diretoria-Executiva;
        IV - órgãos específicos singulares:
        a) Diretoria de Pesquisas;
        b) Diretoria de Geociências;
        c) Diretoria de Informática;
        d) Centro de Documentação e Disseminação de Informações;
        e) Escola Nacional de Ciências Estatísticas; e
        V - órgãos descentralizados: Unidades Estaduais."
O Comitê do Censo Demográfico 2020 tampouco é previsto no Regimento Interno da Fundação IBGE (Anexo I da Portaria MPOG 215/2004) . Cabe destacar a estrutura da Diretoria de Pesquisas (DPE) , órgão específico singular, prevista no art. 3º, alínea "a", do Regimento Interno da entidade:
"Art.3º A Fundação IBGE tem a seguinte estrutura:
 (...) 
 Diretoria de Pesquisas - DPE:1. Coordenação de Agropecuária - DPE/COAGRO;2. Coordenação de Contas Nacionais - DPE/CONAC;3. Coordenação de Índices de Preços - DPE/COINP;4. Coordenação de Indústria - DPE/COIND;5. Coordenação de Métodos e Qualidade - DPE/COMEQ;6. Coordenação de População e Indicadores Sociais - DPE/COPIS;7. Coordenação de Serviços e Comércio - DPE/COSEC; e8. Coordenação de Trabalho e Rendimento - DPE/COREN".
Conforme o art. 18, inciso I, do Estatuto da Fundação IBGE e o art. 50, inciso I, do Regimento Interno, compete à DPE planejar, organizar, coordenar, supervisionar e executar estudos, pesquisas e trabalhos de natureza estatística relativos à situação demográfica, econômica, social, ambiental e administrativa do Brasil. 
Por sua vez, para fins de sistematização, o Regimento Interno da Fundação IBGE (aprovada pela Portaria MPOG 215/2004, peça 24, p.7-24) estabelece em seu art. 87, inciso II, que a norma de serviço é "ato normativo ou de caráter geral baixado pelos Diretores, pelo Chefe do Gabinete do Presidente, pelo Procurador-Chefe e pelos Coordenadores-Gerais, sobre matéria de serviço de suas competências ou por delegação".
A Norma de Serviço DPE 001/2018, ao criar o Comitê do Censo Demográfico 2020, no âmbito da DPE, estabeleceu em seu art. 1º as seguintes atribuições: definir, avaliar e propor o conteúdo dos questionários, os conceitos, a metodologia de pesquisa, os planos tabulares e os procedimentos para análise e validação dos resultados da operação censitária. Ademais, a Norma de Serviço DPE 001/2018 estabelece como membros permanentes do Comitê os titulares dos seguintes cargos: Diretor da DPE, como Presidente do Comitê; Assessor da DPE; Gerente Técnico do Censo Demográfico; Coordenador de População e Indicadores Sociais; Coordenador de Trabalho e Rendimento; Coordenador de Métodos e Qualidade; além de prever convidados permanentes (inclusive coordenadores de outras diretorias) . O presidente do Comitê pode ainda convocar técnicos das demais Coordenações e Gerências da DPE em função dos assuntos a serem tratados. Foi ainda prevista na norma (art. 8º) peridiocidade quinzenal para a realização das reuniões ordinárias do Comitê, devendo essas serem convocadas pelo seu Presidente.
Em conclusão, entende-se que a Norma de Serviço DPE 001/2018 (peça 24, p. 63-64) , que instituiu o Comitê do Censo Demográfico 2020, constitui-se ato normativo editado pelo Diretor da DPE, com fulcro no art. 50, inciso I, do Regimento Interno da entidade, para organizar os trabalhos referentes ao exercício de competências regimentais a cargo da própria DPE, com a participação de convidados de outras áreas da Fundação IBGE.
Os membros Comitê, inclusive os suplentes dos membros permanentes titulares, foram nomeados por meio da Portaria DPE 1/2018, de 02/04/2018 (peça 24, p. 65-66) , em vigor desde a data de sua edição.
Sendo assim, em vista de todas as medidas até então adotadas no sentido de operacionalizar o referido Comitê do Censo 2020, o qual, apesar de não estar expressamente previsto na estrutura do IBGE, gozava de amparo normativo para sua criação à luz do disposto no art. 87, inciso II, do Regimento do Instituto, não se considera razoável suprimir sua atuação à míngua de norma posterior revogadora de suas atribuições. Outrossim, diferentemente do que alega em relação ao Comitê do Censo 2020, o IBGE não intenta desqualificar as atribuições da Comissão Consultiva do Censo Demográfico 2020, o qual também não consta da estrutura do Instituto e, da mesma forma que seu congênere, foi instituído por norma interna, no caso, a Resolução - R.CD 8/2018, de 11/5/2018. 
Ademais, o texto de documento apócrifo, denominado "Relatoria" (peça 24, p. 53-62) não comprova o conhecimento e anuência em relação ao seu teor por parte dos "participantes" nele apontados pelo simples motivo de que não preenche requisito fundamental de autenticidade. Por outro lado, o IBGE poderia apresentar outros documentos, como e-mails institucionais, conversas em chats oficiais etc..., que, de algum modo, demonstrassem que os membros do Comitê do Censo 2020 participaram das reuniões temáticas realizadas nos dias 15 e 16/5/2019 e anuíram com o que foi decidido nelas, mas não o fez. Acaso oportunizadas tais outras evidências, a nosso ver, seria, então, cabível invocar o princípio da formalidade moderada, na medida em que se teriam elementos para caracterizar a "verdade material", que se sobreporia, dessa forma, à "verdade formal". Nada obstante, na resposta à oitiva realizada, o IBGE não logrou êxito em trazer aos autos tais elementos, restando vulnerada, em certa medida, a legalidade do procedimento interno estabelecido pelo próprio Instituto por meio da Norma de Serviço da Diretoria de Pesquisas do IBGE 001/2018, por ocasião da definição do modelo ideal de questionário a ser aplicado no Censo Demográfico 2020.
Reconhece-se como plausível e louvável a iniciativa do Diretor de Pesquisas do IBGE, Sr. Eduardo Rios Neto, de consultar a equipe da DPE com o intuito de avaliar a PROP2 e, posteriormente, apresentar uma versão alternativa a essa proposta à Comissão Consultiva do Censo Demográfico 2020. A informação, inclusive, consta na Memória de Reunião do Conselho Diretor (CD) , datada de 23/05/2019 (peça 24, p. 45-46) , esta devidamente assinada pelos presentes, sobre os trabalhos referentes à proposta de questionário a ser aplicada no Censo Experimental (peça 24, p. 46) (parágrafo 46 da presente instrução) . Entretanto, as evidências indicam não ter havido consenso em relação ao conteúdo dos questionários, como parece restar claro diante das considerações apresentadas pela ASSIBGE.
Resta, desse modo, sopesar essa falha com o objetivo anunciado pela gestão que acabara de assumir a direção do IBGE no sentido de construir um questionário mais enxuto em busca da melhoria da cobertura e qualidade das informações captadas no censo. A redução do número de questões estaria atrelada à estratégia de "uso intensivo de fontes alternativas de dados, especialmente de registros administrativos como forma de aproveitar dados já regularmente produzidos por outras instituições públicas com maior nível de detalhamento e periodicidade" e "aderente às melhores práticas e recomendações internacionais", a exemplo dos "Princípios Fundamentais das Estatísticas Oficiais das Nações Unidas".
Igualmente ao que já  foi defendido nos parágrafos 77 a 86 da instrução à peça 42, também se considera adequada a iniciativa supramencionada tendo em vista os seguintes fundamentos: (i) "artigos e entrevistas de reconhecidos especialistas no tema que reforçam a tese de que relatórios demasiadamente extensos dificultam o trabalho do entrevistador e sobrecarregam o entrevistado"; (ii) "constatação de que há dificuldades de acesso a certos grupos populacionais, como os localizados em condomínios de classe média e alta, uma vez que terá o condão de aumentar a disposição dos informantes para prestar as informações requeridas"; (iii) "oportuna a decisão de realizar o censo demográfico adotando-se um modelo combinado de coleta de dados, com uso de dados obtidos em registros administrativos conjuntamente com a coleta direta junto à população"; (iv) "adequar a operação ao orçamento e para que o censo cumpra seu papel fundamental focando nos quesitos essenciais [com utilização dos "quesitos core" divulgados pela Divisão de Estatística das Nações Unidas por meio do documento "Princípios e Recomendações para Censos de População e Domicílios (Principles and Recommendations for Population and Housing Censuses) ]"; e (v) os estudos que respaldaram os pontos de vista do IBGE, elaborados pelos Srs. Eduardo Luiz Gonçalves Rios Neto (Diretor de Pesquisas) e David Wu Tai (Diretor de Informática) , tendo em vista a qualificação e experiência de ambos, gozam do respaldo técnico necessário.
Portanto, ao se confrontar a constatação de violação da legalidade do procedimento interno estabelecido pelo próprio Instituto por meio da Norma de Serviço da Diretoria de Pesquisas do IBGE 001/2018 com o objetivo maior de elaborar um novo modelo de questionário que atendesse as expectativas de uma nova visão técnica com legítimos fundamentos, entende-se, com inspiração na preservação da supremacia do interesse público, que a referida falha deva ser considerada de natureza formal, cabendo ao Tribunal dar ciência da mesma ao IBGE à luz do disposto no art. 7º da Resolução TCU 265/2014. Além disso, será proposto ainda que o Tribunal determine ao IBGE que adote medidas que reflitam sua visão em relação ao papel do Comitê do Censo Demográfico 2020, instituído pela Norma de Serviço da Diretoria de Pesquisas do IBGE 001/2018, cujos membros foram nomeados pela Portaria DPE 1/2018.
	Falta de previsão normativa expressa da competência do Conselho Diretor da Fundação IBGE para aprovação da proposta final dos questionários básico e da amostra; 
Conforme exposto na instrução à peça 42, p. 44, o art. 6º do Estatuto da Fundação IBGE (Decreto 4.740/2003) e o art. 4º do seu Regimento Interno estabelecem que a Fundação IBGE será dirigida por seu Presidente e Diretores. Embora o art. 24, parágrafo único, do Estatuto e o art. 79 do Regimento Interno da Fundação IBGE facultarem à Presidente do Órgão "avocar toda e qualquer competência atribuída às unidades integrantes da estrutura organizacional da Fundação IBGE, à exceção das dos órgãos colegiados", não se identificam na Ata da 4ª Reunião da Comissão Consultiva do Censo Demográfico, datada de 27/05/2019 (peça 24, p. 35-44) informações de que a Presidente tenha exercido tal faculdade. 
Ademais, considerando o rol de competências previstas no art. 12 do Estatuto da Fundação IBGE e no art. 29 do seu Regimento Interno, entende-se que o Conselho Diretor do IBGE tenha extrapolado de suas competências ao aprovar a proposta final dos questionários básico e da amostra, em reunião de 28/05/2019, consoante ata à peça 24, p. 49-51. Assim, conforme alegado pela ASSIBGE, não competiria ao Conselho Diretor do IBGE dar a palavra final a respeito dos conteúdos dos questionários do Censo Demográfico 2020; tal competência deveria recair, s.m.j, sobre o "Conselho Técnico", à luz do disposto no art. 8º, inciso IV, do Estatuto e art. 12, inciso IV, do Regimento Interno da Fundação IBGE.	
Destarte, a seguinte questão foi apresentada à Fundação IBGE na oitiva realizada por meio do Ofício 15358/2019-TCU/Seproc:
c.2) 	constatação de que a proposta final dos questionários básico e da amostra foi aprovada pelo Conselho Diretor do IBGE, em reunião realizada no dia 28/5/2019, sem que esse Colegiado tivesse competência para tal à luz do disposto no art. 12 e seus incisos do Estatuto do IBGE e no art. 29 e seus incisos do Regimento Interno desse Instituto;
Conforme exposto no "Parecer PF/IBGE - Consulta Jurídica sobre os itens c.1 e c.2 no âmbito da TC Processo 015.710/2019-0" (peça 52, p. 3-7) , destaca-se que a Fundação IBGE será dirigida por seu Presidente e pelos seus Diretores, conforme o art. 6º do Estatuto da entidade, cabendo a essas autoridades a direção em grau máximo das atividades afetas legalmente à instituição, cumprindo-lhes, individual ou conjuntamente, segundo as respectivas competências, decidir sobre a atuação do IBGE (peça 52, p. 5) . 
Ressalta-se ainda que a composição do Conselho Diretor pelos dirigentes da Fundação IBGE o qualifica como o órgão deliberativo máximo da entidade, pois congrega o Presidente, os Diretores, e os Coordenadores-Gerais do Centro de Documentação e Disseminação de Informações e da Escola Nacional de Ciências Estatísticas, conforme o art. 13 do Estatuto da Fundação. Dessarte, o Conselho Diretor seria competente para decidir sobre as mais altas e relevantes questões atinentes à atuação da Fundação, inclusive para definir o conteúdo final dos questionários, visto tratar-se, em última instância, do órgão competente para tal, nos termos do art. 12, inciso I, do Estatuto da entidade (peça 52, p. 6) . 
Primeiramente, argumenta-se que o Conselho Técnico, embora seja composto por "cidadãos brasileiros de reconhecida representatividade e competência técnica e profissional na área da produção ou utilização de informações estatísticas e geocientíficas" (art. 9º do Estatuto) , não seria o colegiado mais indicado para aprovação final do conteúdo dos questionários em detrimento do Conselho Diretor, que congrega os dirigentes máximos da Fundação IBGE (peça 52, p. 6) .
No Parecer da Procuradoria junto à Fundação IBGE, consta que embora tenha sua composição e suas competências previstas no Estatuto (art. 8º) e no Regimento Interno (art. 12) da entidade, o Conselho Técnico não se encontra constituído de fato, por falta de nomeação dos membros pelo órgão competente, inviabilizando qualquer deliberação por parte daquele colegiado (peça 52, p. 6) . Ademais, consta que a última reunião do Conselho Técnico foi em 2004 e que não houve nomeação dos membros do Conselho Técnico do IBGE pelo então Ministério do Planejamento, Orçamento e Gestão (como determina o art. 9º do Estatuto) , do que resultou a extinção progressiva dos mandatos, sem que houvesse renovação em tempo hábil. Por fim, alega-se que a aprovação final do conteúdo dos questionários básico e da amostra pelo Conselho Diretor, órgão deliberativo máximo da Fundação IBGE, está plenamente de acordo com as regras de competência legais e regulamentares (peça 52, p. 6-7) .
Segundo aduzido no supracitado parecer, a base normativa que sustentaria a competência do Conselho Diretor para deliberar a respeito do conteúdo dos questionários que serão adotados no Censo Demográfico 2020, assentaria-se nos arts. 6 e 12, inciso I, do Estatuto do IBGE. Nada obstante, em relação ao art. 12, inciso I, não se considera aceitável extrair da intelecção desse dispositivo ("I - estabelecer as políticas reitoras da atuação da Fundação IBGE, dando publicidade de seus atos e deliberações") o entendimento acima esposado, tendo em vista que, a nosso ver, a correta intelecção não pressuporia uma competência deliberativa específica e concreta, mas, antes de tudo, outra de feição mais abstrata  voltada ao planejamento estratégico da entidade.
Da mesma forma, não se identificam nos demais incisos do art. 12 do Estatuto do IBGE (abaixo transcritos) elementos que respaldem tal competência deliberativa a respeito do teor dos questionários do censo:
"II - submeter ao Conselho Técnico as propostas do programa de trabalho anual e plurianual e de orçamentos-programa;
III - avaliar periodicamente o desempenho dos diferentes órgãos da Fundação IBGE, estabelecendo metas e recomendações de atuação, a partir das deliberações adotadas;
IV - coordenar a atuação dos órgãos da Fundação IBGE, garantindo sua integração e a adequada repartição dos meios necessários, determinando a adoção de medidas corretivas pertinentes;
V - estabelecer a política de recursos humanos, observadas as diretrizes fixadas pelas autoridades competentes;
VI - estabelecer a distribuição dos cargos em comissão de Gerente e das funções gratificadas que serão alocados às Coordenações e Unidades Estaduais, mantidos os quantitativos fixados no Quadro Demonstrativo dos Cargos em Comissão e Funções Gratificadas da Fundação IBGE, bem como definir suas competências;
VII - elaborar o relatório anual de atividades e a execução orçamentária, com o objetivo de estabelecer ações gerenciais;
VIII - elaborar e submeter ao Conselho Curador os balancetes periódicos, o balanço e a prestação anual de contas e as propostas de aquisição, cessão, oneração e alienação de bens imóveis ou de aceitação de doações com encargos;
IX - pronunciar-se sobre a celebração de convênios e outros ajustes similares;
X - encaminhar ao Conselho Técnico propostas para revisão dos planos de trabalho anuais e plurianuais da Fundação IBGE;
XI - pronunciar-se sobre propostas de modificações do Estatuto da Fundação IBGE; e
XII - elaborar a proposta do Regimento Interno da Fundação IBGE e suas alterações."  
Quanto ao art. 6º do Estatuto do IBGE ("A Fundação IBGE será dirigida por seu Presidente e pelo seus Diretores.") , reconhece-se que tal dispositivo atribui ao seu presidente e diretores competência diretiva sobre a entidade. Contudo, deve-se ressalvar que a decisão a respeito do conteúdo dos questionários do Censo Demográfico 2020 foi adotada pelo Conselho Diretor, o qual não se confunde com a figura do presidente e diretores do IBGE, porquanto tem composição mais ampla, com decisões adotadas de forma colegiada vis-a-vis do que dispõe o art. 13 do Estatuto (deve-se acrescer os Coordenadores-Gerais do Centro de Documentação e Disseminação de Informações e da Escola Nacional de Ciências Estatísticas) . Não se identificam, contudo, no Estatuto do IBGE dispositivos que atribuam propriamente ao Presidente e Diretores o dever de reunir-se a fim de tomar decisões na forma de um colegiado.
A propósito, o Capítulo IV do Estatuto do IBGE dispõe sobre a competência dos órgãos da Entidade, sendo que a Seção I refere-se especificamente aos órgãos colegiados (Conselho Técnico, Conselho Curador e Conselho Diretor, nesta ordem) .
A esse respeito, dado o caráter técnico da produção estatística, que extrapola as questões administrativas, cabe ressalvar que o Estatuto do IBGE prevê em seu art. 8º o estabelecimento de um Conselho Técnico, com as seguintes competências:
"Art. 8º Ao Conselho Técnico compete:
        I - formular propostas e pronunciar-se acerca de questões concernentes ao planejamento e à execução das atividades nas áreas de competência da missão institucional da Fundação IBGE, dando publicidade de seus atos e deliberações;
        II - apreciar a proposta do Conselho Diretor referente aos planos de trabalho anuais e plurianuais, bem como em relação aos respectivos orçamentos, encaminhando suas conclusões e recomendações à Direção da Fundação IBGE;
        III - apreciar o relatório anual de atividades da Fundação IBGE e a execução de seus planos de trabalho, encaminhando suas conclusões e recomendações à direção da Fundação;
        IV - apreciar assuntos de natureza técnica que lhe sejam submetidos pelos seus membros, pelo Conselho Diretor, por órgãos governamentais ou instituições da sociedade civil, encaminhando suas conclusões e recomendações à direção da Fundação IBGE; e
        V - elaborar seu regimento interno.
        Art. 9º O Conselho Técnico será composto pelo Presidente da Fundação IBGE, que o presidirá, e por dez Conselheiros escolhidos e designados pelo Ministro de Estado do Planejamento, Orçamento e Gestão, dentre cidadãos brasileiros de reconhecida representatividade e competência técnica e profissional na área da produção ou utilização de informações estatísticas e geocientíficas.
        § 1º Entre os membros do Conselho, quatro representarão, respectivamente, cada um dos seguintes Ministérios, por indicação de seus titulares:
        a) do Planejamento, Orçamento e Gestão;
        b) da Fazenda;
        c) do Trabalho e Emprego; e
        d) da Defesa.
        § 2º Os membros do Conselho Técnico terão mandato de quatro anos, permitida uma recondução.
        § 3º Os membros do Conselho Técnico tomarão posse perante o Presidente da Fundação IBGE e, somente no caso do § 1°, terão suplentes designados juntamente com os titulares, substituindo-os em suas faltas e impedimentos.
        § 4º Nas suas faltas e impedimentos legais, o Presidente do Conselho será substituído pelo Diretor-Executivo da Fundação IBGE.
       § 5º O Conselho Técnico reunir-se-á, ordinariamente, duas vezes por ano e, extraordinariamente, sempre que convocado por seu Presidente ou pela maioria de seus membros.
        § 6º As deliberações do Conselho Técnico serão tomadas por maioria de votos dos presentes.
        § 7º Das reuniões do Conselho Técnico poderão participar, sem direito a voto, os diretores da Fundação IBGE e pessoas especialmente convidadas a propósito de temas específicos".
 (grifos nossos) 
As competências e a composição do Conselho Técnico, que foram igualmente estabelecidas nos artigos 12 e 13 do Regimento Interno. Embora a Fundação IBGE tenha constituído outros comitês e comissões, a exemplo do Comitê DPE do Censo 2020 e da Comissão Consultiva do Censo 2020, não adotou providências em relação ao Conselho Técnico. Ressalta-se que tal conselho apresenta caráter de órgão colegiado superior de direção conforme o art. 5 do Estatuto da Fundação IBGE, além do que a própria resposta à oitiva realizada destaca sua composição por "cidadãos brasileiros de reconhecida representatividade e competência técnica e profissional na área da produção ou utilização de informações estatísticas e geocientíficas" (art. 9º do Estatuto) 
Não é razoável admitir que o IBGE prescinda, por tanto tempo (desde 2004) , da atuação de órgão que compõe a sua direção superior. Por outro lado, observa-se que o Estatuto do IBGE, nas partes que tratam da composição do Conselho Técnico (art. 9º, caput, e §1º) e Conselho Curador (art. 11) , necessitam ajustar-se a atual estrutura do Governo Federal. Por conta disso, a composição do referido Conselho Técnico dependeria da indicação de representantes por parte de ministérios que nem mais existem. 
Ante o exposto, considera-se evidenciada a incompetência do Conselho Diretor no ato de aprovação da proposta final dos questionários básico e da amostra a serem adotados no Censo Demográfico 2020, em reunião realizada no dia 28/5/2019. Nada obstante, também identificada questão de ordem prática consubstanciada na não constituição, por parte do ministério supervisor, do colegiado que teria a competência para praticar o referido ato, no caso, o Conselho Técnico, consoante art. 8, inciso I, do Estatuto do IBGE (Decreto 4.740/2003, c/c art. 12, inciso I, do seu Regimento Interno (Portaria do Ministro de Estado do Planejamento, Orçamento e Gestão 215/2004) . Assim, diante dessa lacuna e tendo em vista o interesse público naturalmente associado à necessidade de observância do cronograma para a realização do Censo Demográfico 2020, embora viciado, exsurgem indícios de boa-fé no ato administrativo adotado pela novel administração do IBGE.
Como corolário, à luz da teoria dualista que acolhe a tese da nulidade relativa do ato administrativo, e não apenas da nulidade absoluta, recepcionada pelo art. 55 da Lei 9.784/99 (abaixo transcrito) , segundo doutrina de CARVALHO FILHO, Jose dos Santos, Manual de Direito Administrativo, ed. 15, Rio de Janeiro/Lumen Juris, 2006, p. 131 a 140, e DI PIETRO, Maria Sylvia Zanella, Direito Administrativo, ed. 18, São Paulo/Atlas, 2005, p. 235 a 237, entende-se incidir a hipótese de convalidação, aperfeiçoamento ou saneamento ao multicitado ato viciado:
Art. 55. Em decisão na qual se evidencie não acarretarem lesão ao interesse público nem prejuízo a terceiros, os atos que apresentarem defeitos sanáveis poderão ser convalidados pela própria Administração.
Por tudo isso, propõe-se determinar ao IBGE que adote medidas visando à convalidação, aperfeiçoamento ou saneamento da aprovação da proposta final dos questionários básico e da amostra a serem adotados no Censo Demográfico 2020 realizada pelo Conselho Diretor, em reunião realizada no dia 28/5/2019, tendo em vista sua incompetência para tal deliberação.
Deve-se, ainda, determinar ao IBGE que adote medidas junto ao seu ministério supervisor para que sejam devidamente atualizados seu estatuto e regimento interno, respectivamente aprovados pelo Decreto 4.740/2003 e Portaria do Ministro de Estado do Planejamento, Orçamento e Gestão 215/2004, à organização básica atual dos órgãos da Presidência da República e dos Ministérios, bem assim para constituição e funcionamento pleno de todos os seus órgãos de direção superior.
	Consideração do item 9.4 do Acórdão 2499/2019-TCU-Plenário, referente ao impacto da imigração de venezuelanos no Estado de Roraima e possível revisão dos coeficientes do Fundo de Participação dos Estados e do Distrito Federal (FPE) , no ajuste de "não inclusão de quesito sobre a migração (interna e internacional) " no questionário básico
Destarte, a seguinte questão foi apresentada à Fundação IBGE na oitiva realizada por meio do Ofício 15358/2019-TCU/Seproc:
c.3) se o ajuste atinente a "não inclusão de quesito sobre a migração (interna e internacional) " no questionário básico considerou o contido no TC Processo 007.689/2019-5, que trata da contestação apresentada pelo Estado de Roraima aos coeficientes individuais de participação das unidades da federação no Fundo de Participação dos Estados e do Distrito Federal (FPE) para o exercício de 2020, fixados pela Decisão Normativa TCU 175, de 20/3/2019, julgada pelo Acórdão 2499/2019-TCU-Plenário, a respeito do próprio Estado de Roraima ou qualquer outro possivelmente afetado por significativa imigração. O item 9.4 desse Julgado endereçou o seguinte alerta:
9.4. informar ao IBGE e ao Governo do Estado de Roraima que os coeficientes aprovados por meio deste acórdão poderão ser revistos pelo TCU, caso o IBGE reformule, por  iniciativa própria ou demanda do Poder Executivo Federal, os dados populacionais e de renda per capita domiciliar do Estado de Roraima, em função do impacto causado pela recente e significativa imigração de venezuelanos.
Conforme a "Nota Diretoria de Pesquisas - item c.3: migração (interna e internacional) " (peça 52, p. 8-9) , a Fundação IBGE esclareceu que o ajuste de não inclusão do quesito de migração de data fixa (interna e internacional) no questionário básico do Censo Demográfico 2020 não afeta os dados populacionais utilizados para o cálculo do FPE. A tentativa de inclusão do quesito de migração em data fixa decorreu da interação do desenho amostral do Censo Demográfico com o quesito de local de residência 5 anos atrás no Censo Demográfico de 2010. Essa interação afetaria uma eventual construção da matriz de origem e destino entre os municípios, matriz que não é utilizada na metodologia de estimativa populacional dos Estados. 
Ressaltou-se que o conjunto de perguntas sempre fez parte da amostra (e não do questionário básico) dos Censos Demográficos anteriores. As projeções populacionais para os Estados em 2013 e a revisão de 2018 mostram que não é necessária a inclusão do quesito em tela no questionário básico. Conforme exposto na Nota Diretoria de Pesquisas em análise, o procedimento adotado encontra amparo no Código de Boas Práticas das Estatísticas do IBGE (peça 52, p. 8) :
"O procedimento adotado está de acordo com o Código de Boas Práticas das Estatísticas do IBGE que, no seu Princípio 11, estabelece que "O IBGE deve fixar metas para reduzir, progressivamente, o volume de dados solicitados, os quais devem estar de acordo com as necessidades dos usuários e não serem excessivos para os informantes". Também segue o Princípio 14 do mesmo código, que estabelece que "as estatísticas oficiais produzidas pelo IBGE devem refletir a realidade de forma precisa e confiável".
O Estado de Roraima, na Revisão da Projeção de 2018, foi o único onde incorporou-se a migração internacional, em função dos intensos fluxos migratórios de venezuelanos ocorridos nos últimos anos, concentrados naquele estado. O efeito da migração internacional desde 2015 na população do estado de Roraima foi incorporado nas estimativas populacionais dos seus municípios, assim como ocorreu na projeção para 2019 (peça 52, p. 9) .
Ressaltou-se que o efeito da migração na população do estado não é o somatório dos saldos migratórios internacionais anuais até 2019, mas é o efeito líquido dessa migração, considerando entradas no país, óbitos, nascimentos e re-emigração, que essa população sofre desde 2015 até 2019 (ano de referência das estimativas) . Desta forma, para se obter o resultado da migração internacional desde 2015 até 01 de julho de 2019, obtém-se a diferença entre as populações projetadas para a mesma data, com e sem a migração. 
Concluiu-se, que a não inclusão do quesito de migração de data fixa (interna e internacional) no questionário básico não impossibilita a projeção da população nos estados, pois o cálculo a partir desse quesito na amostra, para os estados, será plenamente suficiente para captar a migração internacional em termos gerais e, em particular, da Venezuela para o Estado de Roraima. 
Ademais, a Fundação IBGE informou que participa de um grupo de trabalho com a Polícia Federal para o pareamento de dados de entrada e saída no país, assim como pedidos de residência, para estimar a emigração internacional de forma sistemática. Segundo a entidade, essa parceria foi suficiente para corrigir a Estimativa Populacional conforme citado no item anterior (peça 52, p. 9) . 
No caso da estimativa da renda per capita domiciliar para o Estado de Roraima ou qualquer outro Estado, segundo o IBGE, a inclusão do referido quesito no questionário básico em nada afeta. A eventual não inclusão dos imigrantes venezuelanos na PNAD Contínua antes do Censo Demográfico de 2020 decorre do plano amostral desta pesquisa e da amostra mestra das pesquisas domiciliares do IBGE, estes só podem ser corrigidos a partir da realização do Censo. Com a realização do Censo, os imigrantes venezuelanos residentes em domicílios precários e coletivos serão recenseados e, por isso mesmo, incluídos no plano amostral para a próxima década. Esta adequação do plano amostral prescinde do quesito no questionário básico, dependendo mais do novo mapeamento dos domicílios no território (peça 52, p. 9) . 
Cabe destacar que, em cumprimento ao art. 102, inciso I, da Lei 8.443/1992, alterado pela Lei Complementar 143/2013, a Fundação IBGE encaminha anualmente as estimativas populacionais dos estados e municípios brasileiros para o Tribunal de Contas da União, ao qual compete realizar o cálculo dos coeficientes do FPM e do FPE, com fulcro no art. 161, parágrafo único, da Constituição Federal. A competência do Tribunal para calcular as quotas dos fundos de participação encontra-se ainda explicitada no art. 5º da Lei Complementar 62/1989, e no art. 1º, inciso VI, da Lei 8.443/1992 (Lei Orgânica do TCU) .
Ressalva-se que, até 31/12/2015, os coeficientes de participação dos estados e do Distrito Federal no FPE foram aqueles constantes do Anexo Único da LC 62/1989 e, a partir de 2016, os recursos do FPE começaram a ser distribuídos com base nos critérios estabelecidos pela LC 143/2013, constantes dos incisos II e III do art. 2º da LC 62/1989 e detalhados nos §§ 1º, 2º e 3º do referido artigo. Dessarte, o Tribunal deve fixar as quotas de participação no FPE com base na população e na renda domiciliar per capita de cada unidade da federação, utilizando dados encaminhados pela Fundação IBGE. Para o cálculo dos coeficientes do FPM, também são utilizados a população de cada município brasileiro e também a renda domiciliar per capita de cada estado informados pelo IBGE.
Das informações apresentadas pela Fundação IBGE, conclui-se que a entidade já adota metodologia que considera os efeitos da migração venezuelana, na população do Estado de Roraima, único estado a ter a migração internacional incorporada na Revisão de Projeção de 2018. Ademais, alega-se que a parceria com a Polícia Federal para a obtenção de dados referentes a emigração internacional foi suficiente para corrigir a estimativa populacional. Além disso, no Censo Demográfico 2020, o IBGE irá computar devidamente os imigrantes venezuelanos residentes em domicílios precários e coletivos, que serão incluídos no plano amostral para a próxima década, com impactos na renda domiciliar per capita do Estado de Roraima.
Diante do exposto, considera-se que os efeitos da migração venezuelana na estimativa da população do Estado de Roraima e de seus municípios foram devidamente tratados. Os dados de renda domiciliar per capita do Estado serão adequados a partir da realização do Censo Demográfico 2020, com a inclusão dos domicílios dos emigrantes venezuelanos. Assim, não se verificou necessária a inclusão de quesito sobre migração (interna e internacional) no questionário básico, tampouco a reformulação de dados populacionais com base no item 9.4 do Acórdão 2499/2019-TCU-Plenário.
	Estratégia da Fundação IBGE para o uso de registros administrativos integrados com a coleta direta de informações junto à população, tendo em vista que o TCU já apontou inconsistências entre bases de dados da administração pública federal
Destarte, a seguinte questão foi apresentada à Fundação IBGE na oitiva realizada por meio do Ofício 15358/2019-TCU/Seproc:
c.4) estratégia de atuação do IBGE para o uso de registros administrativos integrados com a coleta direta de informações junto à população, em especial sobre quais registros efetivamente serão utilizados, tendo em vista que o TCU já apontou inconsistências entre bases de dados da administração pública federal, decorrente de trabalho (Fiscalização Dia D) referente ao cumprimento do Acórdão 2587/2018-TCU-Plenário. "Os resultados demonstraram uma série de divergências entre dados similares armazenados em sistemas governamentais distintos, o que pode gerar inconsistências capazes de prejudicar a gestão de políticas públicas". "Os cruzamentos de dados realizados viabilizaram, por exemplo, a identificação de: pessoas físicas com informação de falecimento na base de dados da Receita Federal do Brasil (RFB) e sem o registro correspondente no Sistema Informatizado de Controle de Óbitos (Sisobi) ; empregados com data de admissão no Cadastro Geral de Empregados e Desempregados (Caged) posterior à data de falecimento registrada no cadastro da RFB; e empresas com data de constituição no Cadastro Nacional de Empresas (CNE)	diferente	da	data	de	abertura	no	cadastro	 da 	RFB" (https://portal.tcu.gov.br/imprensa/uniao/tcu-aponta-inconsistencias-entre-bases-de-dados-da-administracao-publica-federal.htm) .
	Na "Nota Diretoria de Pesquisas - item c.4: uso de registros administrativos" (peça 52, p. 10-11) , destacou-se que as primeiras atividades planejadas no âmbito do Censo Demográfico de 2020 referem-se à questão imigratória, com ênfase na imigração venezuelana para o Estado de Roraima, sendo utilizados registros administrativos da Polícia Federal. 
Destacam-se também o cálculo do comprometimento da renda com aluguel, com base no Cadastro Único do Ministério da Cidadania; a distinção da matrícula entre pública e privada, com base nos dados do Censo Escolar, calculado pelo INEP no Ministério da Educação. 
Ressaltou-se que os ajustes no questionário estão de acordo com o Código de Boas Práticas das Estatísticas do IBGE que, no seu Princípio 11, estabelece a fixação de metas para reduzir o volume de dados solicitados, devendo estar de acordo com as necessidades dos usuários e não ser excessivo para os informantes (peça 52, p. 10) . O IBGE tem como base de seu programa de trabalho o uso e integração de registros administrativos de forma complementar (não substitutiva) aos dados captados pelo Censo Demográfico. Esses registros administrativos vêm sendo utilizados para a criação de novas bases de dados interagidas e pareadas com as pesquisas domiciliares. Como exemplo, foi mencionado o caso de óbitos, em que a Diretoria de Pesquisas do IBGE realizou trabalho cooperativo para calcular a cobertura do SISOBI com o Sistema de Informações sobre Mortalidade (SIM) , do DATASUS, possibilitou o cálculo da cobertura do registro civil de mortalidade (e natalidade) no Brasil. 
Em agosto de 2019, o IBGE realizou, em parceria com o Banco Mundial, workshop intitulado "O Futuro da Estatística: uma discussão sobre o uso de registros administrativos no Brasil", com a participação de representantes de mais de 20 instituições nacionais gestoras e usuárias de bases de dados e registros administrativos e exposições sobre melhores práticas internacionais a partir de análises sobre casos concretos dos institutos de estatística de Portugal, Austrália, Estados Unidos e Canadá.
A Fundação IBGE enfatizou a distinção de propósitos referentes ao uso de registros administrativos, dados de controle da gestão pública e dos mesmos enquanto estatísticas (peça 52, p. 11) : 
"No caso da fiscalização, as inconsistências apontadas pelo TCU são altamente pertinentes, uma omissão é uma fraude não apurada. Já para o uso estatístico, o desafio é precisamente transformar o registro em estatística, com um processo de higienização, imputação, análise da qualidade das respostas, dados omitidos (missing) , etc. Cumpre destacar inclusive que, quando o registro se torna estatística, incluindo o pareamento com dados captados pelo IBGE, aí a base de dados fica submetida aos parâmetros legais do sigilo estatístico, parâmetros que têm o IBGE como principal guardião na Federação."
O IBGE afirma que continua desenvolvendo técnicas e protocolos para os referidos pareamentos e integração de bases de dados, seguindo a tendência mundial de modernização da estatística e que considera oportuna a colaboração com outros órgãos públicos para o aprimoramento dessas bases de dados, visando o IBGE dar cumprimento a sua missão de produzir informações de qualidade, à luz das recomendações e melhores práticas internacionais, de forma transparente e em atendimento a demandas da sociedade brasileira (peça 52, p. 11) . 
A respeito da proposição da Fundação IBGE acerca das inconsistências apontadas pelo TCU (peça 52, p. 11) , cabe esclarecer que a intenção é um elemento importante para diferenciar a fraude do erro, sendo que a fraude (ato intencional) também pode ocorrer por omissão.
Segundo o exposto pela Fundação IBGE, sua estratégia para o uso de registros administrativos consiste na integração de forma complementar (não substitutiva) desses registros aos dados captados pelo Censo Demográfico, para a criação de novas bases de dados interagidas e pareadas com as pesquisas domiciliares, bem como a realização de parcerias e trabalhos de cooperação, a exemplo dos já realizados com a Polícia Federal, o Datasus e o Banco Mundial.
Em vista das informações apresentadas, considera-se que o IBGE já começa a construir uma estratégia de utilização dos registros administrativos integrados com a coleta direta de informações junto à população. Sendo assim, será recomendado ao instituto que elabore normativo próprio que discipline tal estratégia após sua conclusão.
INFORMAÇÕES ADICIONAIS
Informações da ASSIBGE
A ASSIBGE, no documento à peça 46, datado de 04/12/2019, alerta que o Censo Experimental já está sendo aplicado, com várias falhas e problemas, tanto do ponto de vista científico como do ponto de vista operacional (peça 46, p. 2) . 
Destaca ainda que o uso da internet para fins de coleta censitária depende de medidas que não foram adotadas pelo IBGE, tais como: "i) cadastro de endereços para fins estatísticos atualizado e devidamente harmonizado com os serviços de correios; ii) registros administrativos; iii) atualização do marco legal para essa nova realidade de coleta" (peça 46, p. 3) . 
A ASSIBGE aponta ainda as seguintes falhas: a opção tecnológica utilizada para internet no Censo Experimental "improvisada de última hora" devido a não-viabilização das técnicas de pareamento de registros que foram apresentadas como solução; e a não-inclusão de perguntas sobre o autismo no maior ensaio operacional da pesquisa, tendo em vista que a Lei n° 13.861/2019 obriga o IBGE a inserir essas perguntas no Censo 2020 (peça 46, p. 4) .
Assim, a ASSIBIGE, "na qualidade de representante do corpo técnico do IBGE e em defesa irrestrita da qualidade e rigor metodológico na realização dos censos demográficos, solicitou que a medida liminar seja apreciada, bem como o prosseguimento do processo" (peça 46, p. 5) .
Em outro momento, à peça 46, em documento datado de 10/3/2020, a ASSIBGE requer basicamente que seja dado tratamento ágil à presente representação, de modo que o Tribunal pronuncie-se cautelarmente ou de forma definitiva quanto à regularidade das motivações que resultaram nas mudanças dos questionários que serão adotados no Censo Demográfico 2020, tendo em vista possível ineficácia de decisão ulterior.
Preliminarmente, cabe ressaltar que o Relator no despacho à peça 44, datado de 16/12/2019, indeferiu o pedido da ASSIBGE para a abertura de prazo para oitiva dos terceiros interessados, tendo em vista a realização de oitiva da Fundação IBGE (itens 22 e 23) , cujas respostas foram analisadas na presente instrução.
Sobre os pedidos contidos nos documentos às peças 46 e 56, no sentido de o Tribunal apreciar o mérito da representação, entende-se que a presente instrução propiciará os elementos para que se atinja tal objetivo.
Informações do Procurador-Chefe da Procuradoria Federal junto ao IBGE
No documento às peças 44 e 45, o Sr. Procurador-Chefe requer seja expedida "certidão" para que sejam esclarecidos os seguintes pontos:
	a) se sua petição, datada de 05 de setembro de 2019, em que requereu o ingresso no feito, para falar sobre a manifestação do ASSIBGE em contraditório, foi apreciada e deferida por sua Excelência o e. Ministro Relator, e qual o prazo concedido para essa manifestação?
	b) se na eventual decisão de deferimento, foi determinada a intimação ou ciência da AGU para início da fluência desse prazo (termo inicial) ?
	c) se houve intimação ou ciência da AGU, nesse caso juntar comprovante; bem como esclarecer se a mesma foi pessoal, nesse caso também juntar comprovante?
	d) se o representante legal da ASSIBGE foi, porventura, intimado pessoalmente ou por carta com AR de algum ato do processo, juntando o devido comprovante?
Consoante Certidão nº 02/2019-SecexEstataisRJ, de 16/12/2019, à peça 48, o supracitado pedido foi devidamente atendido (item 27 desta instrução) .
Já no documento à peça 54, datado de 27/12/2019, conforme o item 32 da presente instrução, o Sr. Procurador-Chefe, antes de reproduzir integralmente as repostas à oitiva determinada pelo Exmo. Sr. Relator elaboradas pelo Sr. Procurador Federal Bruno Alves Mosqueira, Coordenador da PF/COACON, e pela Diretoria de Pesquisas do IBGE, requer ainda ao Tribunal que sejam adotadas providências referentes a estabelecimento de prazo para a ASSIBGE regularizar sua representação, e retificação do item 7 do relatório da Unidade Técnica (peça 42) de forma a consignar que a manifestação não ocorreu por ausência/falha de intimação da AGU.
A AGU afirma que o instrumento de mandato trazido aos autos pelo ASSIBGE é genérico (sem referência ao número deste processo, ou a qualquer outra informação que delimite os interesses a serem defendidos) , e por isso não atende ao disposto no art. 654, § lº, do Código Civil, pelo qual a procuração deve indicar o "objetivo da outorga com a designação e a extensão dos poderes conferidos", propõe-se, conforme apontado pela AGU (peça 54, p.2) , requerendo que seja dado prazo a essa entidade para regularização.
Por fim, requer seja:
[a] assinado prazo para que a representação do ASSIBGE seja regularizada, sob pena de indeferimento do pedido de intervenção de terceiros, com o desentranhamento das peças apresentadas. 
[b] retificada a informação constante do item 7 do relatório da d. Unidade Técnica, visto que a manifestação só não ocorreu diante de ausência/falha de intimacão da AGU. 
[c] a admissibilidade desta representação seja reavaliada, à luz das respostas adiante apresentadas, diante da ausência de qualquer indício de irregularidade/ilegalidade; 
[d] a representação arquivada/julgada improcedente, visto que a redução dos questionários do Censo 2020 foi aprovada pela direção do IBGE (Conselho Diretor, ver competência nos arts. 62 e 13 do Estatuto) e acha-se, como dito, em consonância com o PRINCÍPIO N2 11 do Código de Boas Práticas Estatísticas do IBGE -SOLICITAÇÃO DE INFORMAÇÃO NÃO EXCESSIVA, devendo o órgão de estatística oficial empreender esforço contínuo para utilizar ou desenvolver técnicas que reduzam o volume de informações solicitadas aos informantes, tal como, a utilização de registros administrativos como fonte complementar, conforme vem fazendo a atual administração.
Conforme já anteriormente aduzido, o processo desta Corte de Contas rege-se pelo formalismo moderado e a busca da verdade real, bem como a supremacia do interesse público. Sendo assim, entende-se por improcedente o pedido contido na alínea "a" supra.
Já quanto ao pedido da alínea "b", deve-se ressaltar que o Exmo. Sr. Relator já conferiu, desde 18/9/2019, nos termos do despacho à peça 35, a oportunidade de a Procuradoria Federal junto ao IBGE pronunciar-se nos autos. Ademais, segundo o art. 5º, inciso II, alínea "b", do Anexo I do Decreto nº 4.740, de 13 de junho de 2003 (Estatuto do IBGE) , a Procuradoria Federal pertence à estrutura do Instituto. Desse modo, em que pese a comunicação à peça 36, referente à notificação do deferimento anteriormente citado, ter sido endereçada para o local onde situa-se a Presidência do IBGE, não se identifica motivo para invalidá-la. A propósito, deve-se ressaltar que consta como destinatário dessa mesma comunicação o aludido Procurador-Chefe que atua "presentando" o IBGE. Os excertos da jurisprudência sistematizada do TCU corroboram a tese esposada, senão vejamos:
	Não é necessária a entrega pessoal das comunicações processuais realizadas pelo TCU, razão pela qual o aviso de recebimento não precisa ser assinado pelo próprio destinatário ou por pessoas por ele credenciadas ou habilitadas. Assim, apenas quando não estiver presente o aviso de recebimento (AR) específico é que se buscará outro meio de comunicação processual.
	Acórdão 8886/2011-TCU-Primeira Câmara | Relator: WEDER DE OLIVEIRA 
	As comunicações processuais realizadas pelo TCU não exigem entrega pessoal ao destinatário, bastando que o Aviso de Recebimento (AR) seja recebido no endereço da parte constante da base de dados da Receita Federal.
	Acórdão 5793/2017-TCU-Segunda Câmara | Relator: VITAL DO RÊGO
Já quanto aos pedidos das alíneas "c" e "d", os mesmos já foram exaustivamente analisados na presente instrução, bem assim nas que a antecederam às peças 6 e 42.
CONCLUSÃO
O documento constante da peça 1 deve ser conhecido como representação, por preencher os requisitos previstos nos arts. 235 e 237, inciso VII, do Regimento Interno/TCU c/c o art. 81, inciso I, da Lei 8.443/92 e no art. 103, § 1º, da Resolução - TCU 259/2014 (item 6 e 8) . 
	No que tange ao requerimento de medida cautelar, entende-se que o Tribunal deva confirmar o indeferimento da cautelar nos termos já exarados no Despacho do Exmo. Sr. Relator à peça 47 (itens 20, 21, 23 e 98) .
Considerando as importantes análises realizadas pela unidade técnica à peça 42, com propostas acolhidas pelo Relator (item 23) , propor-se-á encaminhar o inteiro teor dessa peça, bem como da presente instrução, ao representante.
Ademais, com fundamento na análise, realizada na presente instrução, das respostas à oitiva da Fundação IBGE (item 33) promovida por esta Secretaria, por meio do Ofício 15358/2019-TCU/Seproc, de 17/12/2019, conclui-se que:
	a) no que concerne à supressão, na proposição do conteúdo dos questionários, de instância técnica do IBGE, ao se confrontar a constatação de violação da legalidade do procedimento interno estabelecido pelo próprio Instituto por meio da Norma de Serviço da Diretoria de Pesquisas do IBGE 001/2018 com o objetivo maior de elaborar um novo modelo de questionário que atendesse as expectativas de uma nova visão técnica com legítimos fundamentos, entende-se, com inspiração na preservação da supremacia do interesse público, que a referida falha deva ser considerada de natureza formal, cabendo ao Tribunal dar ciência da mesma ao IBGE à luz do disposto no art. 7º da Resolução TCU 265/2014. Além disso, será proposto ainda que o Tribunal determine ao IBGE que adote medidas, no prazo de 30 dias, que reflitam sua visão em relação ao papel do Comitê do Censo Demográfico 2020, instituído pela Norma de Serviço da Diretoria de Pesquisas do IBGE 001/2018, cujos membros foram nomeados pela Portaria DPE 1/2018. (itens 57 a 62) ; 
	b) restou também evidenciada a incompetência do Conselho Diretor no ato de aprovação da proposta final dos questionários básico e da amostra a serem adotados no Censo Demográfico 2020, em reunião realizada no dia 28/5/2019. Nada obstante, também identificada questão de ordem prática consubstanciada na não constituição, por parte do ministério supervisor, do colegiado que teria a competência para praticar o referido ato, no caso, o Conselho Técnico, consoante art. 8, inciso I, do Estatuto do IBGE (Decreto 4.740/2003, c/c art. 12, inciso I, do seu Regimento Interno (Portaria do Ministro de Estado do Planejamento, Orçamento e Gestão 215/2004) . Assim, diante dessa lacuna e tendo em vista o interesse público naturalmente associado à necessidade de observância do cronograma para a realização do Censo Demográfico 2020, embora viciado, exsurgem indícios de boa-fé no ato administrativo adotado pela novel administração do IBGE. Por tudo isso, à luz da teoria dualista que acolhe a tese da nulidade relativa do ato administrativo, e não apenas da nulidade absoluta, recepcionada pelo art. 55 da Lei 9.784/99, propõe-se determinar ao IBGE que adote medidas, no prazo de 30 dias, visando à convalidação, aperfeiçoamento ou saneamento da aprovação da proposta final dos questionários básico e da amostra a serem adotados no Censo Demográfico 2020 realizada pelo Conselho Diretor, em reunião realizada no dia 28/5/2019, tendo em vista sua incompetência para tal deliberação. Deve-se, ainda, determinar ao IBGE que adote medidas, também no prazo de 30 dias, junto ao seu ministério supervisor para que sejam devidamente atualizados seu estatuto e regimento interno, respectivamente aprovados pelo Decreto 4.740/2003 e Portaria do Ministro de Estado do Planejamento, Orçamento e Gestão 215/2004, à organização básica atual dos órgãos da Presidência da República e dos Ministérios, bem assim para constituição e funcionamento pleno de todos os seus órgãos de direção superior. (itens 76 a 80) ; 
	c) foi considerado na metodologia do IBGE o impacto da imigração de venezuelanos na população do Estado de Roraima; e a renda per capita domiciliar refletirá adequadamente a imigração venezuelana (e de outras nacionalidades) a partir do mapeamento de domicílios no Censo Demográfico 2020, não sendo necessária a inclusão de quesito sobre migração (interna e internacional) no questionário básico, tampouco a reformulação de dados populacionais com base no item 9.4 do Acórdão 2499/2019-TCU-Plenário (itens 91 e 92) ;
	d) sobre a estratégia do IBGE para o uso de registros administrativos, considera-se que o IBGE já começa a construir uma estratégia de utilização desses registros integrados com a coleta direta de informações junto à população. Sendo assim, será recomendado ao instituto que elabore normativo próprio que discipline tal estratégia após sua conclusão. (itens 101 e 102) . 
Quantos aos pedidos entabulados pelo Procurador-Chefe da Procuradoria Federal junto ao IBGE, à peça 54, entende-se que devam ser indeferidos pelos motivos acima aduzidos (itens 116 a 121) .
Diante dos fatos apurados, concluiu-se pela procedência em parte da presente representação, razão pela qual, após o encaminhamento das devidas medidas corretivas, se proporá o seu arquivamento.
PROPOSTA DE ENCAMINHAMENTO
Ante todo o exposto, submetem-se os autos à consideração superior, propondo:
	a) conhecer da presente representação, satisfeitos os requisitos de admissibilidade previstos nos arts. 235 e 237, inciso VII, do Regimento Interno/TCU c/c o art. 81, inciso I, da Lei 8.443/92 e no art. 103, § 1º, da Resolução - TCU 259/2014, para, no mérito, considerá-la parcialmente procedente;
	b) indeferir o requerimento de medida cautelar formulado pelo Subprocurador-Geral do TCU Lucas Rocha Furtado, tendo em vista a inexistência dos pressupostos necessários para adoção da referida medida;
	c) determinar à Fundação IBGE, com fundamento no art. 250, inciso II, do RI/TCU, que, no prazo de 30 dias:
	c.1) adote medidas que reflitam sua visão em relação ao papel do Comitê do Censo Demográfico 2020, instituído pela Norma de Serviço da Diretoria de Pesquisas do IBGE 001/2018, cujos membros foram nomeados pela Portaria DPE 1/2018, tendo em vista que a supressão dessa instância técnica viola a legalidade de procedimento interno estabelecido pela própria Fundação;
	c.2) adote medidas visando à convalidação, aperfeiçoamento ou saneamento da aprovação da proposta final dos questionários básico e da amostra a serem adotados no Censo Demográfico 2020 realizada pelo Conselho Diretor, em reunião realizada no dia 28/5/2019, tendo em vista sua incompetência para tal deliberação, à luz do que dispõem o art. 12 do Anexo I do Decreto 4.740/2003 (Estatuto do IBGE) c/c art. 29 do Anexo da Portaria MPOG 215/2004;
	c.3) adote medidas junto ao seu ministério supervisor para que sejam devidamente atualizados seu estatuto e regimento interno, respectivamente aprovados pelo Decreto 4.740/2003 e Portaria do Ministro de Estado do Planejamento, Orçamento e Gestão 215/2004, à organização básica atual dos órgãos da Presidência da República e dos Ministérios, estabelecida pela Lei 13.844/2019, bem assim para constituição e funcionamento pleno de todos os seus órgãos de direção superior;
	d) recomendar à Fundação IBGE, com fundamento no art. 250, inciso III, do RI/TCU, que elabore normativo próprio que discipline a estratégia da instituição para o uso de registros administrativos integrados com a coleta direta de informações junto à população;
	e) dar ciência à Fundação IBGE da impropriedade constituída na supressão, na proposição do conteúdo dos questionários para o Censo Demográfico 2020, de instância técnica da instituição, no caso, o Comitê do Censo Demográfico 2020, instituído pela Norma de Serviço da Diretoria de Pesquisas do IBGE 001/2018, com violação da legalidade do procedimento interno estabelecido por meio dessa Norma;
	f) determinar à SecexEstataisRJ que, nos termos do art. 8º da Resolução TCU 265/2014, monitore o cumprimento das determinações e recomendações que vierem a ser adotadas;
	g) determinar ao IBGE que insira no campo próprio do Relatório de Gestão o tratamento dado às determinações e recomendações que vierem a ser adotadas;
	h) indeferir os pedidos entabulados pelo Procurador-Chefe da Procuradoria Federal junto ao IBGE, à peça 54;
	i) encaminhar o inteiro teor da peça 42, bem como da presente instrução ao representante;
	j) comunicar ao Fundação Instituto Brasileiro de Geografia e Estatística (IBGE) , ao representante e a ASSIBGE a decisão que vier a ser adotada nestes autos;
	l) arquivar os presentes autos, nos termos do art. 237, parágrafo único, c/c o art. 250, inciso I, do Regimento Interno/TCU. 
2.	O Exmo. Subprocurador-Geral Lucas Rocha Furtado manifestou concordância com a proposta de encaminhamento da unidade técnica, mas sugeriu, adicionalmente, a aplicação, aos responsáveis, da multa prevista no art. 58, inciso II, da Lei 8.443/1.992, nos termos do parecer transcrito a seguir (peça 61) 
	Trata-se de representação oferecida por este Ministério Público acerca de possíveis irregularidades ocorridas no IBGE relacionadas à ocorrência de prejuízo ao controle e à adequada condução de políticas públicas, em razão da redução da abrangência dos questionários de pesquisa do Censo Demográfico de 2020 advinda de ato daquele Instituto.
	Com relação à redução dos questionários verificou-se, em síntese, que as principais modificações realizadas no questionário básico referem-se à: (i) mudança do quesito de renda total, posto que a coleta de informações se restringirá à pessoa responsável do domicílio; (ii)  não inclusão de quesito sobre a migração interna e internacional no questionário básico, ficando essas questões apenas para o questionário amostra e; (iii) exclusão do quesito da emigração. Com relação ao questionário amostra, as principais mudanças foram: (iv) exclusão de questões afetas à posse de bens duráveis restringindo a consulta à existência de máquina de lavar e acesso à internet; (v) exclusão do valor pago à título de aluguel se aplicável e; (vi) mudança relativa ao deslocamento para estudo deixando de discriminar se a escola frequentada é pública ou particular.
	Os argumentos técnicos apresentados pelo IBGE e pela ASSIBGE relacionados às mudanças dos seis pontos supramencionados foram condensados em quadros à peça 42, p. 34-39. Considerando a tecnicidade e a especialização do assunto, extraio e destaco trechos da análise oferecida pela unidade técnica naquela instrução: 
77. É comum nos comentários entabulados pelo IBGE a apresentação de alternativas para assupressões que foram realizadas nos questionários básico e amostra, a partir do uso de registrosadministrativos e/ou realização de estimativas para se obter os dados que seriam colhidos diretamente junto à população. Por outro lado, a ASSIBGE procura em suas análises desconstituir justamente tais argumentos técnicos, além de trazer alertas sobre possíveis prejuízos à missão do IBGE que é "Retratar o Brasil com informações necessárias ao conhecimento de sua realidade e ao exercício da cidadania." Entretanto, tanto os argumentos apresentados pelo IBGE para defender os ajustes quantos os da ASSIBGE para contestá-los são de teor profundamente técnico, estando ambos os posicionamentos amparados por referências bibliografias especializadas no assunto.78. Os signatários dos estudos que respaldaram as afirmações do IBGE, Srs. Eduardo Luiz Gonçalves Rios Neto (Diretor de Pesquisas) e David Wu Tai (Diretor de Informática) são técnicos reconhecidos. O atual Diretor de Pesquisas do IBGE tem currículo bastante sólido na área, com Graduação em Ciências Econômicas pela UFMG, Mestrado em Economia também pela UFMG, Doutorado em Demografia pela Universidade da Califórnia at Berkeley e Pós-Doutorado em Ciências Sociais Aplicadas pela University of Texas at Austin, além de publicação de artigos, estudos e livros relacionados ao tema Demografia (http://lattes.cnpq.br/5640358367116269) . Já o atual Diretor de Tecnologia do IBGE, segundo a página desse Instituto na internet (https://memoria.ibge.gov.br/historia-oral/c-d/david-wu-tai.html) , é economista, mestre em economia pela Fundação Getúlio Vargas, ingressou no IBGE em 1978 como coordenador do Projeto Contas Consolidadas do Setor Público. Coordenou, também, o Censo demográfico 1980 no Estado de São Paulo, sendo posteriormente chefe da Divisão de Coleta e da Unidade Estadual. Convidado para ocupar a diretoria geral do IBGE na presidência de Charles Curt Müller (1988-1990) , instalou-se no Rio de Janeiro, onde exerceu a chefia da Unidade Estadual e a Coordenação Operacional dos Censos (COC) . No cargo de coordenador geral do Centro de Documentação e Disseminação de Informações (CDDI) desde 1995, marca sua gestão por introduzir no IBGE inovações tecnológicas adequadas aos produtos e serviços oferecidos à sociedade em todos os seus segmentos.
79. Portanto, o posicionamento adotado pela atual gestão do IBGE de promover ajustes nos questionários do Censo Demográfico 2020 goza de amparo técnico respeitável. Obviamente não é possível garantir que as opções que foram feitas alcançarão plenamente os resultados previstos. Da mesma maneira, também não é certo que as ameaças apontadas pela ASSIBGE, que representaria a opinião de parte do corpo técnico do IBGE, se consumarão.
80. Sobre os questionamentos levantados na representação e resumidos no parágrafo 8 dainstrução à peça 6, os quais estão diretamente relacionados à supracitada missão do IBGE, frisamos que foram apresentados tanto pelo IBGE (peça 23, p. 1-23, 24-27, 28-34, 35-40, 41-43 e 44-47) como pela ASSIBGE (peça 39, p. 107-133) documentos, já acima descritos, para, respectivamente, defender ou contestar os ajustes realizados nos questionários. Além desses, identificam-se no documento intitulado "Estudos que fundamentaram os ajustes no questionário do Censo Demográfico 2020", à peça 22, p. 1-17, assinado pelos Srs. Eduardo Luiz Gonçalves Rios Neto e David Wu Tai, atuais Diretor de Pesquisas e Diretor de Informática, respectivamente, os fundamentos utilizados pela atual gestão do IBGE para amparar os ajustes realizados nos questionários, que ora são contestados pela ASSIBGE.
81. Diante da análise dos documentos que respaldaram os ajustes realizados pela atual gestão do IBGE nos questionários do Censo Demográfico 2020, entendemos haver plausibilidade técnica para as medidas adotadas. Ressalve-se, apenas, o ajuste atinente a "não inclusão de quesito sobre a migração (interna e internacional) no questionário básico". Sobre o tema é preciso buscar maiores esclarecimentos junto ao IBGE para que informe se foram considerados nesse ajuste o contido no TC Processo 007.689/2019-5, que trata da contestação apresentada pelo Estado de Roraima aos coeficientes individuais de participação das unidades da federação no Fundo de Participação dos Estados e do Distrito Federal (FPE) para o exercício de 2020, fixados pela Decisão Normativa TCU 175, de 20/3/2019, julgada pelo Acórdão 2499/2019-TCU-Plenário. O item 9.4 desse Julgado endereçou o seguinte alerta ao IBGE e ao Governo do Estado de Roraima:
9.4. informar ao IBGE e ao Governo do Estado de Roraima que os coeficientes aprovados por meio deste acórdão poderão ser revistos pelo TCU, caso o IBGE reformule, por iniciativa própria ou demanda do Poder Executivo Federal, os dados populacionais e de renda per capita domiciliar do Estado de Roraima, em função do impacto causado pela recente e significativa imigração de venezuelanos.
82. Sobre o mérito dos ajustes, deve-se ainda considerar como oportuno o teor do documento elaborado pelos atuais Diretores de Pesquisa e Informática, à peça 22, p. 1-17, que informa os motivos e razões pelos quais se decidiu reduzir os questionários. Em primeiro lugar, buscou-se assegurar cobertura da população e dos domicílios e a qualidade das respostas, diante de preocupações externadas quanto à possibilidade de que o Censo demográfico 2020 tivesse um questionário muito extenso. Os documentos utilizados para respaldar tal proposição, quais sejam, "Carta aberta sobre o Censo Demográfico", de 29/5/2019, elaborada pela Comissão Consultiva de Estatísticas Demográficas do IBGE (peça 22, p. 393-394) , e "Censo Demográfico 2010 - Avaliação de aspectos técnicos e lições aprendidas, de 5/9/2013, elaborado por equipe técnica do próprio IBGE, de fato, confirmam as referências utilizadas, a exemplo dos trechos transcritos abaixo:
 (...) 
83. Ainda foram reproduzidos trechos de artigos e entrevistas de reconhecidos especialistas no tema que reforçam a tese de que relatórios demasiadamente extensos dificultam o trabalho do entrevistador e sobrecarregam o entrevistado, como Suzana Cavenaghi, Doutora em Demografia e professora da Escola Nacional de Ciências Estatísticas do IBGE (ENCE) ; José Alberto Magno de Carvalho, membro da Comissão Consultiva do Censo 2010 e do Censo 2020; Martha Mayer, Membro da Comissão Consultiva do Censo 2010 e do Censo 2020 e ex-Diretora de Pesquisas do IBGE; Ricardo Paes e Barros, membro da Comissão Consultiva do Censo 2020 (peça 22, p. 2-4) .
84. Também é motivo aceitável que justifica a adoção de questionários mais enxutos aconstatação de que há dificuldades de acesso a certos grupos populacionais, como os localizados em condomínios de classe média e alta, uma vez que terá o condão de aumentar a disposição dos informantes para prestar as informações requeridas (peça 22, p. 4-5) .
 (...) 
88. As demais razões invocadas para justificar os ajustes nos questionários do CensoDemográfico 2020, como para adequar a operação ao orçamento e para que o censo cumpra seu papel fundamental focando nos quesitos essenciais [com utilização dos "quesitos core" divulgados pela Divisão de Estatística das Nações Unidas por meio do documento "Princípios e Recomendações para Censos de População e Domicílios (Principles and Recommendations for Population and Housing Censuses) ]", à peça 22, p. 8-16, também são, a nosso ver, bastante oportunas.
	Nota-se, portanto, que não foi devidamente justificado apenas o ajuste no item "não inclusão de quesito sobre a migração (interna e internacional) ". Após nova coleta de informações, o IBGE encaminhou ao Tribunal os seguintes documentos: "Parecer PF/IBGE - Consulta Jurídica sobre os itens c.1 e c.2 no âmbito da TC Processo 015.710/2019-0" (peça 52, p. 3-7) , "Nota Diretoria de Pesquisas - item c.3: migração (interna e internacional) " (peça 52, p. 8-9) e "Nota Diretoria de Pesquisas - item c.4: uso de registros administrativos" (peça 52, p. 10-11) .
	Em relação ao ajuste não sanado, após exame da documentação complementar, extraio e destaco as análises técnicas realizadas à peça 57:
86. Concluiu-se, que a não inclusão do quesito de migração de data fixa (interna e internacional) no questionário básico não impossibilita a projeção da população nos estados, pois o cálculo a partir desse quesito na amostra, para os estados, será plenamente suficiente para captar a migração internacional em termos gerais e, em particular, da Venezuela para o Estado de Roraima.
87. Ademais, a Fundação IBGE informou que participa de um grupo de trabalho com a Polícia Federal para o pareamento de dados de entrada e saída no país, assim como pedidos de residência, para estimar a emigração internacional de forma sistemática. Segundo a entidade, essa parceria foi suficiente para corrigir a Estimativa Populacional conforme citado no item anterior (peça 52, p. 9) .
 (...) 
91. Das informações apresentadas pela Fundação IBGE, conclui-se que a entidade já adota metodologia que considera os efeitos da migração venezuelana, na população do Estado de Roraima, único estado a ter a migração internacional incorporada na Revisão de Projeção de 2018. Ademais, alega-se que a parceria com a Polícia Federal para a obtenção de dados referentes a emigração internacional foi suficiente para corrigir a estimativa populacional. Além disso, no Censo Demográfico 2020, o IBGE irá computar devidamente os imigrantes venezuelanos residentes em domicílios precários e coletivos, que serão incluídos no plano amostral para a próxima década, com impactos na renda domiciliar per capita do Estado de Roraima.
92. Diante do exposto, considera-se que os efeitos da migração venezuelana na estimativa da população do Estado de Roraima e de seus municípios foram devidamente tratados. Os dados de renda domiciliar per capita do Estado serão adequados a partir da realização do Censo Demográfico 2020, com a inclusão dos domicílios dos emigrantes venezuelanos. Assim, não se verificou necessária a inclusão de quesito sobre migração (interna e internacional) no questionário básico, tampouco a reformulação de dados populacionais com base no item 9.4 do Acórdão 2499/2019-TCU-Plenário.
	Desse modo, com relação ao mérito da motivação do ato administrativo do IBGE que decidiu pela redução dos questionários do Censo 2020, entendo adequadas as análises oferecidas pela unidade técnica deste Tribunal. Motivo, pelo qual, acompanho-as. 
	Porém, apesar da plausibilidade dos argumentos relativos à motivação, é de se notar que a produção do ato administrativo foi viciada. Isso porque houve descumprimento do Regimento Interno do IBGE e descumprimento da Norma de Serviço DPE 001/2018, visto que o Comitê do Censo Demográfico - supostamente criado com atribuição de definir e avaliar o conteúdo dos questionários - não participou formalmente dos ajustes realizados, bem como, diante do fato de que a aprovação final dos questionários foi realizada pelo Conselho Diretor - o qual é incompetente regimentalmente para tal.
	Em que pese os apontamentos da unidade técnica acerca da teoria dualista da nulidade relativa do ato administrativo, da preservação do ato visto a supremacia do interesse público diante do cronograma de realização do Censo e dos indícios de boa fé dos gestores, motivos que, em última análise, ensejaram pelo entendimento de meras falhas formais passíveis de convalidações e saneamentos e a consequente proposta de "dar ciência" ao Instituto;  a meu ver, é preciso ir além.
Primeiramente, entendo que o descumprimento à Regimento Interno não é mera falha formal. Os regimentos internos, ao se analisar a taxinomia das normas jurídicas, possuem validade e força jurídica equiparados a lei[footnoteRef:2].  [2:  Interpretação por analogia diante da ADI 1.105 MC, no qual o STF concedeu força de lei aos regimentos dos tribunais.] 
	Segundo ponto, a criação de Normas de Serviços dispondo de comitês com atribuições específicas cumpre ao princípio da segregação de funções que rege a Administração Pública.  Esse princípio básico de controle interno consiste na separação de atribuições ou responsabilidade entre diferentes pessoas visando o acompanhamento e o controle dos contratos e atos administrativos por meio de processos organizados.  
	Entendo ser uma praxe recomendável que os órgãos públicos sejam segregados - e que essa segregação seja respeitada - visando o benefício auferido pelo conhecimento específico dos setores, visando melhorar o controle e possibilidade de evitar erros e desvios de finalidade, bem como visando evitar que interesses pessoais sobreponham ao interesse público. Desse modo a segregação de função é um procedimento passível de otimização da eficiência administrativa.
	Terceiro ponto, todo ato administrativo possui requisitos necessários à sua formação. Os cinco elementos que circundam os atos são o sujeito, o objeto, a forma, a finalidade e o motivo. Ao se analisar o "sujeito", além da mera capacidade intrínseca à validade dos negócios jurídicos em sentido amplo; no ato administrativo, também é necessária a comprovação da competência. Essa refere-se à atribuição específica para realização de determinada atividade.
	No caso em análise, quando a aprovação final dos questionários foi realizada pelo Conselho Diretor, houve vício no elemento sujeito, visto que o Conselho Diretor era incompetente para essa tomada de decisão. 
	Desse modo, apesar da ponderação acerca da teoria dualista, é de se considerar o contraponto advindo da teoria monista, na qual a legalidade do ato impõe-se como condição de sua validade e eficácia. Caso se aplique esse entendimento, não há que se falar em convalidação do ato administrativo, visto que não se pode convalidar o que é nulo. 
	Apesar da minha ressalva, aplicando a corrente adotada majoritariamente por esse Tribunal (teoria dualista) , a Administração Pública pode deixar de anular atos ilegais, em circunstâncias determinadas, quando o prejuízo da anulação puder ser maior que a manutenção do ato ilegal. O ponto balizador para essa definição sempre será o interesse público. 
	No caso em questão, verifico que, apesar de o Censo 2020 ter sido adiado[footnoteRef:3], o processo de sua realização já se iniciou com base nos ajustes realizados. Sendo assim, é possível afirmar que a anulação do ato possa ocasionar consequências prejudiciais maiores do que a manutenção de seus vícios.  [3:  Em nota de 13 de março de 2020, o Conselho Diretor do IBGE informa o adiamento do censo 2020 para 2021 (o próximo Censo Demográfico terá como data de referência o dia 31 de julho de 2021, com coleta de dados prevista entre 1º de agosto e 31 de outubro de 2021.) . Disponível em: < https://censo2020.ibge.gov.br/trabalhe-no-censo>. Acesso em 28.05.2020. ] 
	Destaco que já foram realizadas as etapas "primeira prova piloto" e "segunda prova piloto". Essa ocorreu no período de 11 de março a 05 de abril de 2019 em municípios distribuídos por 14 Unidades da Federação, abrangendo áreas urbanas, rurais e áreas de povos e comunidades tradicionais das Regiões Norte, Nordeste, Sudeste e Sul[footnoteRef:4]. Aquela ocorreu no período de 20 de agosto a 06 de setembro de 2018 em 38 municípios distribuídos por 13 Unidades da Federação[footnoteRef:5]. Além disso, foi previsto a realização de uma espécie geral do Censo ao final de 2019 chamado Censo Experimental[footnoteRef:6]. [4:  Disponível em:< https://censo2020.ibge.gov.br/etapas/segunda-prova-piloto.html>. Acesso em 28.05.2020. ]  [5:  Disponível em:< https://censo2020.ibge.gov.br/etapas/primeira-prova-piloto.html>. Acesso em 28.05.2020. ]  [6:  Disponível em:< https://censo2020.ibge.gov.br/etapas/censo-experimental.html>. Acesso em 28.05.2020.] 
	Feitas essas considerações, a meu ver, esse Tribunal não deve tratar as irregularidades como meras falhas formais a ensejar tão somente recomendações e ciência ao IBGE. 
	Ainda que as motivações para os ajustes sejam plausíveis, é necessário que a Administração Pública seja transparente e cumpra os normativos existentes. A moralidade e transparência do ato administrativo advém do equilíbrio entre a legalidade e a finalidade e, sendo assim, o fim não pode justificar os meios. 
	Desse modo, entendo adequado que, além das propostas de encaminhamento oferecidas pela unidade técnica, considerando a incompetência para a aprovação da proposta final dos questionários básico e da amostra a serem adotados no Censo Demográfico 2020 realizada pelo Conselho Diretor, em descumprimento do art. 12 do Anexo I do Decreto 4.740/2003 (Estatuto do IBGE) c/c art. 29 do Anexo da Portaria MPOG 215/2004, sejam apuradas as responsabilidades dos agentes envolvidos  visto a prática de ato com grave infração à normal regulamentar de natureza contábil, financeira, orçamentária, operacional e patrimonial a ensejar a multa do art. 58, II da Lei 8.443, de 16 de julho de 1992 (LOTCU) .
	Ante o exposto, em atenção ao despacho de Vossa Excelência à peça 60, que solicita a oitiva do Parquet especializado, este representante do Ministério Público junto ao TCU manifesta-se, realizado o ajuste supramencionado acerca da aplicação da multa do art. 58, II, da LOTCU, de acordo com a proposta de encaminhamento formulada pela unidade técnica na instrução de peça 57, que contou com a anuência do corpo dirigente (peças 58 e 59) .
	É o relatório.

8.1. Maximiliano Nagl Garcez (OAB/DF 27.889) e outros, representando ASSIBGE.
8.2. Carlos Alberto Pires de Carvalho e Albuquerque Junior, Procurador-Chefe da Procuradoria Federal junto ao IBGE.

Subprocurador-Geral Lucas Rocha Furtado.

REPRESENTAÇÃO. CONHECIMENTO. PROCEDÊNCIA PARCIAL. INDEFERIMENTO DO PEDIDO DE MEDIDA CAUTELAR. DETERMINAÇÃO. RECOMENDAÇÃO. CIÊNCIA. ARQUIVAMENTO.

REPRESENTAÇÃO (REPR)

SecexEstatais e Secretaria de Controle Externo da Previdência, do Trabalho e da Assistência Social (SecexPrevi).

Cuidam os autos de representação do MPTCU, da lavra do ilustre Subprocurador-Geral Lucas Rocha Furtado, versando sobre possíveis irregularidades ocorridas na Fundação Instituto Brasileiro de Geografia e Estatística - IBGE relacionadas à "eventual ocorrência de prejuízo ao controle e à adequada condução de políticas públicas, em razão de ato desse Instituto, consistente na redução da abrangência dos questionários de pesquisa do Censo Demográfico de 2020".
2.	Conforme anotado pelo Parquet na peça inicial, a redução que será realizada no Censo, tanto no questionário básico (de 34 perguntas para 25) quanto no da amostra (de 102 perguntas para 76) não encontraria justificativa técnica satisfatória e a "falta de transparência e de necessária antecedência, tecnicidade e profundidade conceitual na decisão da Fundação IBGE de realizar cortes em questões do Censo Demográfico de 2020 pode comprometer, segundo especialistas, a qualidade dos resultados do Censo, com imensos prejuízos para a formulação das políticas públicas e para a atuação dos órgãos de controle". 
3.	Ao final, o representante do MPTCU requereu a adoção de medidas necessárias "a verificar a adequação da motivação do ato administrativo da cúpula do IBGE ao decidir pela redução dos questionários do Censo 2020, à luz dos princípios constitucionais da legalidade, publicidade e eficiência", e a concessão de "medida cautelar, tendente a determinar ao IBGE que suspenda todas as operações relativas à pesquisa, até que seja proferida decisão definitiva acerca da regularidade dos fatos narrados na presente representação".
4.	De início, verifico que a representação preenche os requisitos de admissibilidade aplicáveis à espécie, devendo ser conhecida, consoante o exame empreendido pela SecexEstatais, que foi sucedida na condução dos autos, em 2021, pela SecexPrevidência em face de ajustes na estrutura do TCU. 
5.	Quanto ao mérito, antes de adentrar no exame específico realizado pela unidade técnica e pelo MPTCU, ambos em conclusão final uniforme pela desnecessidade, após os esclarecimentos jungidos aos autos pelas instâncias técnicas e jurídicas do IBGE, da adoção de medida cautelar suspensiva do Censo, julgo pertinente trazer à baila informações mais atualizadas quanto ao processamento da pesquisa, doravante denominada Censo 2021, conforme consta no site do IBGE (https://censo2021.ibge.gov.br/) .
6.	Nesse contexto, cabe informar que o Censo Demográfico terá como data de referência 31/07/2021, com coleta de dados prevista entre 01/08/2021 e 31/10/2021.
7.	Devido a diversos fatores, dentre eles a ocorrência da Pandemia do Covid 2019, várias iniciativas do IBGE passaram por ajustes. Por exemplo, houve suspensão da coleta presencial da Pesquisa Nacional por Amostra de Domicílios Contínua e do Sistema Nacional de Índices de Preços ao Consumidor (IPCA, INPC) , e o instituto buscou alternativas para a realização das diversas atividades, de modo a não envolver visitas a domicílios, substituindo-as pela coleta por telefone e outros meios informatizados. 
8.	Especificamente sobre o Censo 2021, foram previstas cerca de 230 mil pessoas contratadas temporariamente para os trabalhos de coleta de dados, supervisão, apoio técnico-administrativo e apuração dos resultados, abrangendo 27 Unidades Estaduais, 560 Agências do IBGE, 6.100 Postos de Coleta Municipais e 1.450 Coordenações Regionais.
9.	Quanto aos aspectos tecnológicos, o site do IBGE informa que a operação quanto ao Censo será "totalmente informatizada, com a utilização de formulários na WEB e de equipamentos móveis para a coleta de dados, da Internet para o suporte de comunicações e tráfego de dados e de data centers de alto desempenho".
10.	A respeito do questionário básico, ainda não disponível no site, o IBGE confirma que será aplicado em 71 milhões de domicílios, contando com 26 questões. E quanto ao da amostra, mais detalhado, "será aplicado em cerca de 10% dos domicílios particulares permanentes do país, o equivalente a cerca de 7,1 milhões", com 76 questões.
11.	Constarão como temas objeto de investigação no Censo 2021, conforme anotado pela entidade, as características dos domicílios, identificação étnico-racial, nupcialidade, núcleo familiar, fecundidade, religião ou culto, deficiência, migração interna ou internacional, educação, deslocamento para estudo, trabalho e rendimento, deslocamento para trabalho e mortalidade.
12.	Já foram realizadas etapas iniciais de testes e de validação, com os resultados preliminares do Censo previstos para divulgação a partir da segunda quinzena de dezembro de 2021 e os resultados finais e análise com previsão para a partir do segundo semestre de 2022 até o início de 2024. 
13.	Cabe ainda destacar que por conta da "necessidade de ajustes em processos estratégicos da operação censitária considerados essenciais na definição metodológica do Censo Demográfico 2021, o IBGE decidiu realizar um Teste de abordagem por telefone", em duas fases (Teste Remoto - novembro e dezembro de 2020 e Teste Presencial - 2021) , antes da coleta do Censo.
14.	O IBGE esclarece que o objetivo da primeira fase (teste remoto) é "aprimorar a operação censitária enquanto o cenário de pandemia impede a realização do teste de campo", seguindo-se uma estratégia para se evitar entrevistas presenciais ou aglomeração de pessoas em atividades de treinamento.
15.	Foi verificada a viabilidade da coleta por telefone no Censo 2021, como alternativa para os recenseadores quando inviável a realização de entrevista na modalidade presencial, como também será possível responder ao questionário via internet, tendo sido constituído grupo para "avaliar o funcionamento adequado dos equipamentos e dos sistemas, as totalizações em relatórios, as transmissões e outras funcionalidades, considerando as limitações impostas pelo isolamento social causado pela pandemia do coronavírus".
16.	Feitos, em linhas gerais, os esclarecimentos atualizados acerca da previsão de processamento do Censo 2021, passo a relatar as questões de mérito postas na representação. 
17.	Primeiro, cabe apresentar, com bem o fez a unidade instrutiva, as etapas a serem percorridas para a realização do Censo, pela ordem: discussão interna; consulta pública; consulta a usuários; consulta à comissão consultiva; testes de questionário; teste de preenchimento pela internet; primeira prova piloto; segunda prova piloto; e censo experimental.
18.	A SecexEstatais ressaltou em sua instrução final de mérito que não se pretendeu adentrar em aspectos eminentemente técnicos das opções metodológicas utilizadas pelo IBGE para a realização do Censo, eis que afetos à própria competência da referida instituição, no meu sentir de modo correto, eis que é vedado ao Tribunal substituir-se aos gestores na análise de suas opções discricionárias.
19.	Nesse contexto, bem pontou a unidade técnica que a Corte de Contas poderia realizar, oportunamente, uma fiscalização de natureza operacional para avaliar e aferir o desempenho da gestão do IBGE no cumprimento de sua missão de "Retratar o Brasil com informações necessárias ao conhecimento de sua realidade e ao exercício da cidadania".
20.	Quanto ao conteúdo do questionário em si, houve manifestações concordantes da SecexEstatais e do MPTCU, ressaltando, em resumo, que o posicionamento adotado pelo IBGE, de promover ajustes nos questionários do Censo, se encontra amparado por sólida fundamentação técnica.
21.	Em síntese, o IBGE trouxe aos autos motivos e razões metodológicas suficientemente embasadas, reproduzidas no relatório precedente, para a redução nos questionários, objetivando assegurar a "cobertura da população e dos domicílios e a qualidade das respostas, diante de preocupações externadas quanto à possibilidade de que o Censo demográfico 2020 tivesse um questionário muito extenso".
22.	Nesse contexto, foram reproduzidos trechos de artigos e de entrevistas de reconhecidos especialistas no tema da Demografia e demais acadêmicos e especialistas, reforçando a tese de que relatórios demasiadamente extensos prejudicam o trabalho do entrevistador e sobrecarregam o entrevistado.
23.	Em suma, as justificativas apresentadas pelas instâncias do IBGE revelaram motivos aptos a justificar a adoção de questionários mais enxutos, ademais da necessária adequação da operação ao orçamento da entidade, de modo que o Censo possa cumprir "seu papel fundamental focando nos quesitos essenciais [com utilização dos 'quesitos core' divulgados pela Divisão de Estatística das Nações Unidas por meio do documento 'Princípios e Recomendações para Censos de População e Domicílios' (Principles and Recommendations for Population and Housing Censuses) ".
24.	As informações apresentadas pelo IBGE também sanearam a questão relacionada à não inclusão do quesito de migração de data fixa (interna e internacional) no questionário básico, revelando não haver prejuízo para a projeção da população nos estados (com destaque para Roraima) , conforme a metodologia apresentada e as parcerias para coleta de dados com os demais órgãos públicos, em especial a Polícia Federal, no que respeita à obtenção de dados referentes a emigração internacional, suficientes para eventual correção da estimativa populacional, mitigando problemas que poderiam surgir quando do cálculo, pelo TCU, dos coeficientes de participação dos Estados e dos Municípios.
25.	Após detida análise da matéria, a SecexEstatais emitiu em sua instrução, cujas análises e fundamentos incorporo desde já como minhas próprias razões de decidir, sem prejuízo das considerações adicionais que apresentarei mais adiante no Voto e da fixação de prazo superior ao proposto, a conclusão transcrita parcialmente a seguir, pugnando ao final pelo endereçamento de determinações e de recomendação, bem assim pelo arquivamento da representação: 
	a) no que concerne à supressão, na proposição do conteúdo dos questionários, de instância técnica do IBGE, ao se confrontar a constatação de violação da legalidade do procedimento interno estabelecido pelo próprio Instituto por meio da Norma de Serviço da Diretoria de Pesquisas do IBGE 001/2018 com o objetivo maior de elaborar um novo modelo de questionário que atendesse as expectativas de uma nova visão técnica com legítimos fundamentos, entende-se, com inspiração na preservação da supremacia do interesse público, que a referida falha deva ser considerada de natureza formal, cabendo ao Tribunal dar ciência da mesma ao IBGE à luz do disposto no art. 7º da Resolução TCU 265/2014. Além disso, será proposto ainda que o Tribunal determine ao IBGE que adote medidas, no prazo de 30 dias, que reflitam sua visão em relação ao papel do Comitê do Censo Demográfico 2020, instituído pela Norma de Serviço da Diretoria de Pesquisas do IBGE 001/2018, cujos membros foram nomeados pela Portaria DPE 1/2018 (itens 57 a 62) ; 
	b) restou também evidenciada a incompetência do Conselho Diretor no ato de aprovação da proposta final dos questionários básico e da amostra a serem adotados no Censo Demográfico 2020, em reunião realizada no dia 28/5/2019. Nada obstante, também identificada questão de ordem prática consubstanciada na não constituição, por parte do ministério supervisor, do colegiado que teria a competência para praticar o referido ato, no caso, o Conselho Técnico, consoante art. 8, inciso I, do Estatuto do IBGE (Decreto 4.740/2003, c/c art. 12, inciso I, do seu Regimento Interno (Portaria do Ministro de Estado do Planejamento, Orçamento e Gestão 215/2004) . Assim, diante dessa lacuna e tendo em vista o interesse público naturalmente associado à necessidade de observância do cronograma para a realização do Censo Demográfico 2020, embora viciado, exsurgem indícios de boa-fé no ato administrativo adotado pela novel administração do IBGE. Por tudo isso, à luz da teoria dualista que acolhe a tese da nulidade relativa do ato administrativo, e não apenas da nulidade absoluta, recepcionada pelo art. 55 da Lei 9.784/99, propõe-se determinar ao IBGE que adote medidas, no prazo de 30 dias, visando à convalidação, aperfeiçoamento ou saneamento da aprovação da proposta final dos questionários básico e da amostra a serem adotados no Censo Demográfico 2020 realizada pelo Conselho Diretor, em reunião realizada no dia 28/5/2019, tendo em vista sua incompetência para tal deliberação. Deve-se, ainda, determinar ao IBGE que adote medidas, também no prazo de 30 dias, junto ao seu ministério supervisor para que sejam devidamente atualizados seu estatuto e regimento interno, respectivamente aprovados pelo Decreto 4.740/2003 e Portaria do Ministro de Estado do Planejamento, Orçamento e Gestão 215/2004, à organização básica atual dos órgãos da Presidência da República e dos Ministérios, bem assim para constituição e funcionamento pleno de todos os seus órgãos de direção superior. (itens 76 a 80) ; 
	c) foi considerado na metodologia do IBGE o impacto da imigração de venezuelanos na população do Estado de Roraima; e a renda per capita domiciliar refletirá adequadamente a imigração venezuelana (e de outras nacionalidades) a partir do mapeamento de domicílios no Censo Demográfico 2020, não sendo necessária a inclusão de quesito sobre migração (interna e internacional) no questionário básico, tampouco a reformulação de dados populacionais com base no item 9.4 do Acórdão 2499/2019-TCU-Plenário (itens 91 e 92) ;
	d) sobre a estratégia do IBGE para o uso de registros administrativos, considera-se que o IBGE já começa a construir uma estratégia de utilização desses registros integrados com a coleta direta de informações junto à população. Sendo assim, será recomendado ao instituto que elabore normativo próprio que discipline tal estratégia após sua conclusão. (itens 101 e 102) . 
 (...) 
	123. Diante dos fatos apurados, concluiu-se pela procedência em parte da presente representação, razão pela qual, após o encaminhamento das devidas medidas corretivas, se proporá o seu arquivamento.
26.	Conforme bem esclarecido pela unidade instrutiva, deve-se sopesar a falha formal na aprovação do questionário com o "objetivo anunciado pela gestão que acabara de assumir a direção do IBGE no sentido de construir um questionário mais enxuto em busca da melhoria da cobertura e qualidade das informações captadas no censo. A redução do número de questões estaria atrelada à estratégia de 'uso intensivo de fontes alternativas de dados, especialmente de registros administrativos como forma de aproveitar dados já regularmente produzidos por outras instituições públicas com maior nível de detalhamento e periodicidade' e 'aderente às melhores práticas e recomendações internacionais', a exemplo dos 'Princípios Fundamentais das Estatísticas Oficiais das Nações Unidas'."
27.	O representante do MPTCU manifestou anuência com a unidade instrutiva no ponto específico referente à motivação do ato administrativo do IBGE que decidiu pela redução do escopo da pesquisa, e cuja proposta final dos questionários básico e da amostra adotados no Censo foi definida e aprovada pelo Conselho Diretor, porém, sem aparente competência normativa para tanto, tendo havido supressão da instância técnica do Comitê do Censo Demográfico instituído pela Norma de Serviço da Diretoria de Pesquisas do IBGE 001/2018. 
28.	Entretanto, divergindo da conclusão da SecexEstatais no sentido de que não teria havido apenas impropriedade e falha formal passível de convalidação, aperfeiçoamento ou saneamento em face da supremacia do interesse público, entendeu o Parquet que a produção do ato administrativo pelo Conselho Diretor foi viciada, eis que descumprida norma interna do próprio Instituto, pugnando ao final pela apuração de responsabilidades e pelo sancionamento dos gestores com a multa do art. 58, inciso II, do Regimento Interno/TCU, a saber: 
	No caso em análise, quando a aprovação final dos questionários foi realizada pelo Conselho Diretor, houve vício no elemento sujeito, visto que o Conselho Diretor era incompetente para essa tomada de decisão. 
	Desse modo, apesar da ponderação acerca da teoria dualista [defendida pela SecexEstatais e adotada majoritariamente pelo Tribunal], é de se considerar o contraponto advindo da teoria monista, na qual a legalidade do ato impõe-se como condição de sua validade e eficácia. Caso se aplique esse entendimento, não há que se falar em convalidação do ato administrativo, visto que não se pode convalidar o que é nulo. 
	Apesar da minha ressalva, aplicando a corrente adotada majoritariamente por esse Tribunal (teoria dualista) , a Administração Pública pode deixar de anular atos ilegais, em circunstâncias determinadas, quando o prejuízo da anulação puder ser maior que a manutenção do ato ilegal. O ponto balizador para essa definição sempre será o interesse público. 
	No caso em questão, verifico que, apesar de o Censo 2020 ter sido adiado, o processo de sua realização já se iniciou com base nos ajustes realizados. Sendo assim, é possível afirmar que a anulação do ato possa ocasionar consequências prejudiciais maiores do que a manutenção de seus vícios. 
	Destaco que já foram realizadas as etapas "primeira prova piloto" e "segunda prova piloto". Essa ocorreu no período de 11 de março a 05 de abril de 2019 em municípios distribuídos por 14 Unidades da Federação, abrangendo áreas urbanas, rurais e áreas de povos e comunidades tradicionais das Regiões Norte, Nordeste, Sudeste e Sul. Aquela ocorreu no período de 20 de agosto a 06 de setembro de 2018 em 38 municípios distribuídos por 13 Unidades da Federação. Além disso, foi prevista a realização de uma espécie geral do Censo ao final de 2019 chamado Censo Experimental.
	Feitas essas considerações, a meu ver, esse Tribunal não deve tratar as irregularidades como meras falhas formais a ensejar tão somente recomendações e ciência ao IBGE. 
	Ainda que as motivações para os ajustes sejam plausíveis, é necessário que a Administração Pública seja transparente e cumpra os normativos existentes. A moralidade e transparência do ato administrativo advém do equilíbrio entre a legalidade e a finalidade e, sendo assim, o fim não pode justificar os meios. 
	Desse modo, entendo adequado que, além das propostas de encaminhamento oferecidas pela unidade técnica, considerando a incompetência para a aprovação da proposta final dos questionários básico e da amostra a serem adotados no Censo Demográfico 2020 realizada pelo Conselho Diretor, em descumprimento do art. 12 do Anexo I do Decreto 4.740/2003 (Estatuto do IBGE) c/c art. 29 do Anexo da Portaria MPOG 215/2004, sejam apuradas as responsabilidades dos agentes envolvidos  visto a prática de ato com grave infração à normal regulamentar de natureza contábil, financeira, orçamentária, operacional e patrimonial a ensejar a multa do art. 58, II da Lei 8.443, de 16 de julho de 1992 (LOTCU) .
29.	Nesse ponto, peço vênias para divergir da conclusão do MPTU quanto à impossibilidade de convalidação do ato praticado pela instância diretiva do IBGE, bem como quanto à proposta de apuração de responsabilidades e de sancionamento dos gestores que teriam descumprido regramento de hierarquia inferior (a Norma de Serviço DPE 001/2018) que instituíra o Comitê do Censo Demográfico, o qual fora criado com a atribuição de definir e de avaliar o conteúdo dos questionários.
30.	Como visto na instrução da SecexEstatais, não foi identificada violação a norma legal em sentido estrito, mas apenas a desconformidade do ato em face de regulamentos internos do próprio IBGE, sendo de excessivo rigor, no meu sentir, a proposta de responsabilização e de apenação, com multa, dos gestores, ainda mais considerando-se a fase atual e o interesse público inerente à execução do Censo, a possibilidade de convalidação do ato inquinado, e o fato de que não foi promovido procedimento específico de audiência nos autos, tendo sido prestados os esclarecimentos pelo IBGE em atendimento à oitiva prévia prevista em sede de pedido de medida cautelar (art. 276, §2º, do Regimento Interno/TCU) .
31.	Em acréscimo, trago a lume a pertinente avaliação realizada pela SecexEstatais, ao identificar lacunas normativas e de estrutura no âmbito do IBGE, algumas de responsabilidade do órgão ministerial supervisor e fora da alçada exclusiva do Instituto, as quais vislumbro que podem ter concorrido para o ato de aprovação, pelo Conselho Diretor, na reunião de 28/5/2019, da proposta final dos questionários básico e da amostra do Censo. 
32.	Nessa toada, sobressai como questão de ordem prática a identificada ausência de constituição e de funcionamento, por parte do ministério supervisor, de colegiado que possivelmente teria competência para praticar o ato impugnado, qual seja, o Conselho Técnico, a teor do art. 8º, inciso I, do Estatuto do IBGE (Decreto 4.740/2003, c/c art. 12, inciso I, do Regimento Interno) , como informado pela SecexEstatais. Referido Conselho é presidido pelo Dirigente máximo do IBGE e composto por dez Conselheiros escolhidos e designados pelo então Ministro de Estado do Planejamento, dentre cidadãos brasileiros de reconhecida representatividade e competência técnica e profissional na área da produção ou utilização de informações estatísticas e geocientíficas.
33.	Por outro lado, para dar seguimento ao processo de definição, avaliação e acompanhamento quanto ao Censo, verifica-se que foi constituído, internamente, o Comitê do Censo Demográfico 2020, por meio da Norma de Serviço da Diretoria de Pesquisas do IBGE 001/2018, cujos membros foram nomeados pela Portaria DPE 1/2018, e é essa a questão central enfrentada nos autos, qual seja, a supressão dessa instância técnica ou ausência de sua deliberação formal, o que estaria em desconformidade com o procedimento interno estabelecido pela própria Fundação, e não a existência ou funcionamento do Conselho Técnico de que trata o art. 8º, inciso I, do Estatuto do IBGE. E a proposta de encaminhamento da SecexEstatais, corroborada pelo MPTCU, não traz endereçamento de determinação para aprovação de procedimentos por parte do referido Conselho Técnico, mas apenas pelo Comitê do Censo Demográfico 2020 ou, alternativamente, a adoção de medidas, pelo Conselho Diretor do IBGE, visando à convalidação, aperfeiçoamento ou saneamento da aprovação da proposta final dos questionários básico e da amostra.
34.	Por fim, quanto aos pedidos da Procuradoria Federal junto ao IBGE, insertos à peça 54, relativamente a possível irregularidade no instrumento de mandato trazido aos autos pela ASSIBGE; à necessidade de nova intimação da AGU para se manifestar sobre as alegações da referida associação; e ao exame quanto à admissibilidade e ao mérito do processo de representação, julgo que devem ser negados, ante os fundamentos apresentados na instrução da SecexEstatais, em especial porque o processo no TCU rege-se pelo formalismo moderado e busca da verdade real, bem assim considerando-se a supremacia do interesse público.
35.	De igual modo, verifico que não assiste razão à Procuradoria-Geral junto ao IBGE, em seu arrazoado de peça 54, quando o referido órgão jurídico traz informações sobre a existência e atual ausência de funcionamento, de fato, do Conselho Técnico de que trata o art. 8º, inciso I, do Estatuto do IBGE, o qual teria se reunido, pela última vez, em 2004, colegiado de composição mais ampla e com atores externos aos quadros do Instituto, inferindo que o entendimento e a proposta de encaminhamento da unidade técnica encontraria óbices quanto a esse aspecto. 
36.	Como esclarecido nos itens 32 e 33 do Voto, a proposta de acórdão não está a demandar a atuação, na presente fase, daquele Conselho Técnico.
	Ante o exposto, acolhendo, com singelos ajustes redacionais e de prazo, a proposta da unidade técnica especializada, Voto por que seja adotada a deliberação que ora submeto a este Colegiado.
TCU, Sala das Sessões Ministro Luciano Brandão Alves de Souza, em 10 de fevereiro de 2021.
AROLDO CEDRAZ 
Relator

Cuida-se de processo de representação do MPTCU em face de possíveis falhas no âmbito dos procedimentos do IBGE para o Censo 2020, cuja realização foi transferida para o exercício de 2021, tendo em vista as dificuldades inerentes à pandemia do Covid-19.  
2.	Na sessão de 10/02/2021, o Exmo. Ministro Jorge Oliveira pediu vista dos autos e fez encaminhar a meu gabinete seu Voto Revisor, manifestando concordância parcial com a proposta que apresentei naquela oportunidade, assentada na instrução da unidade técnica.
3.	Entretanto, Sua Excelência divergiu quanto à questão pontual referente à proposta de convalidação, aperfeiçoamento ou saneamento da aprovação dos questionários realizada por ato do Conselho Diretor, eis que em seu entendimento a referida instância superior do IBGE possuiria as prerrogativas para a tomada de decisão quanto ao censo demográfico.
4.	Quanto ao tema específico da divergência suscitada, gostaria de esclarecer que em duas oportunidades, em fins de 2020 e na semana coincidente com a primeira pauta do processo (10/02/2021) , recebi em audiência (reunião telepresencial) parte do escalão dirigente do IBGE, inclusive representante do Comitê do Censo Demográfico instituído pela Norma de Serviço da Diretoria de Pesquisas do IBGE 001/2018, instância que teria, em um primeiro momento, o encargo quanto à aprovação do questionário do censo.
5.	Nas reuniões realizadas com a equipe de meu gabinete, foi sinalizada por parte dos dirigentes do IBGE a necessidade de maior prazo para, por exemplo, a readequação dos normativos internos, e também que seria possível promover as medidas constantes do encaminhamento final sugerido pela unidade técnica do Tribunal, remanescendo, ao final, a divergência apresentada pela instância jurídica do IBGE, representada pelo Senhor Procurador-Chefe da Procuradoria Federal junto à referida Fundação, posição esta defendida pelo Exmo. Ministro Revisor, no sentido de que não seria "possível conceber que o Conselho Diretor do IBGE, previsto no Estatuto e no Regimento Interno, que é integrado pelo Presidente, pelos Diretores, pelos Coordenadores-Gerais do Centro de Documentação e Disseminação de Informações e da Escola Nacional de Ciências Estatísticas, tenha que submeter uma decisão por ele adotada ao Comitê do Censo Demográfico criado por apenas um dos diretores."
6.	Ao ter presente as razões adicionais apresentadas por Sua Excelência no Voto Revisor, promovi detida reanálise dos elementos que me levaram a acompanhar, de início, a proposta da unidade técnica especializada. 
7.	Sopesando as dificuldades vivenciadas pela instância dirigente do IBGE no processo de conformação do censo, seja de ordem técnica ou normativa, bem como reconhecendo a importância das ações e os enormes esforços para a realização do Censo 2021, com toda sorte de dificuldades relativas às definições metodológicas e às circunstâncias presentes à época da aprovação dos mencionados questionários, acompanho as considerações apresentadas pelo ilustre Ministro Revisor, a quem desde já agradeço, trazendo mais luzes sobre a matéria.
8.	Nesse contexto, entendo ser possível evoluir no entendimento quanto à questão, acolhendo a proposta de acórdão apresentada por Sua Excelência, ponderando apenas ser necessário registrar, no presente voto complementar, o alerta ao Conselho Diretor do IBGE para a necessária diligência, em ações vindouras, quanto ao cumprimento de seus normativos internos, mesmo diante da possibilidade de convalidação de atos administrativos, normativos que, com certeza, passarão por ajustes de atualização e de aperfeiçoamento, a exemplo do estatuto e do regimento interno, consoante a proposta de recomendação constante da minuta de acórdão.
9.	Assim, com a vênias ao MPTCU e à unidade instrutiva, manifesto anuência com a proposta de acórdão do Exmo. Revisor e verifico presentes as providências que se mostram necessárias e consentâneas para o presente momento processual.
TCU, Sala das Sessões Ministro Luciano Brandão Alves de Souza, em 3 de março de 2021.
AROLDO CEDRAZ 
Relator

Pedi vistas deste processo, na Sessão Plenária do último dia 10 de fevereiro, para examinar eventuais repercussões das determinações propostas pelo Relator, Ministro Aroldo Cedraz, dirigidas à Fundação Instituto Brasileiro de Geografia e Estatística (IBGE) , em relação ao censo previsto para ser realizado neste ano de 2021.
2.	Quero, inicialmente, registrar a qualidade técnica do Voto apresentado pelo eminente Relator. Sua Excelência aborda com profundidade e de forma adequada os pontos colocados em questão nestes autos. Não obstante, faço observações pontuais, como discorrerei ao longo deste voto revisor.
3.	Todos sabemos a importância que a periodicidade constante de coleta de dados tem, em uma análise estatística, para fins comparativos. Lamentavelmente, a pandemia decorrente do Coronavírus vitimou também o intervalo decenal adotado pelo IBGE para a realização do censo demográfico. O recenseamento, marcado para 2020, está previsto agora para ser iniciado no dia 1º de agosto próximo.
4.	Preocupou-me, portanto, a possibilidade de que uma deliberação do TCU, acerca de supostas falhas formais, relacionadas à distribuição de atribuições internas do IBGE, pudesse atrasar, mais uma vez, o complexo processo de preparação e execução do censo demográfico nacional.
5.	Vale dizer, a propósito, que a louvável inciativa do Dr. Lucas Furtado de formular a presente representação estava relacionada ao conteúdo da pesquisa, mais precisamente como a redução da abrangência dos questionários poderia impactar na qualidade das informações a serem obtidas, "com imensos prejuízos para a formulação das políticas públicas e para a atuação dos órgãos de controle". 
6.	Com relação a isso, alinho-me integralmente às conclusões do Relator, que acompanha a instrução técnica e o parecer do Ministério Público, no sentido de que as informações apresentadas "pelas instâncias do IBGE revelaram motivos aptos a justificar a adoção de questionários mais enxutos, ademais da necessária adequação da operação ao orçamento da entidade, de modo que o Censo possa cumprir 'seu papel fundamental focando nos quesitos essenciais [com utilização dos 'quesitos core' divulgados pela Divisão de Estatística das Nações Unidas por meio do documento 'Princípios e Recomendações para Censos de População e Domicílios' (Principles and Recommendations for Population and Housing Censuses) ]".
7.	Superado, assim, o objetivo inicial do processo, o foco passou a ser o procedimento interno adotado pelo IBGE para a discussão e aprovação da alteração dos questionários.
8.	Centrou-se a discussão no papel desempenhado pelo Comitê do Censo Demográfico 2020, instituído pela Norma de Serviço da Diretoria de Pesquisas do IBGE 001/2018.
9.	Aqui é preciso fazer um esclarecimento. O Decreto 9.759, de 11 de abril de 2019, extinguiu, no âmbito da Administração Pública Federal, todos os colegiados, tais como os conselhos, comitês,  comissões, juntas, entre outros, com exceção dos previstos no regimento interno ou no estatuto das instituições federais de ensino ou criados ou alterados a partir de 1º de abril de 2019. Esse comitê, portanto, deixou de existir por um breve período, pois o IBGE, por meio de sua Diretoria de Pesquisa -DPE, o recriou em 23/12/2020 (Portaria 003 do DPE) .
10.	O Comitê do Censo Demográfico é formado por uma equipe composta por profissionais de diferentes áreas organizacionais do IBGE, sob a presidência do Diretor de Pesquisa, e realiza seus trabalhos a partir das decisões tomadas por ele.
11.	Todavia, não entendo, a despeito do mérito de sua existência, que um comitê criado no âmbito de uma diretoria do IBGE possa ser uma instância decisória definitiva em um assunto que se constituiu uma das principais finalidades do IBGE, como a realização de um censo de dimensão nacional, conforme pugna a instrução técnica.
12.	É preciso ficar claro que a instituição do Comitê do Censo Demográfico não decorre de nenhuma exigência normativa, seja lei ou decreto presidencial. Esse colegiado também não está previsto no Estatuto ou no Regimento Interno do IBGE. Sua existência decorreu somente de uma decisão, discricionária, de uma das diretorias do IBGE.
13.	 O papel de instância técnica e decisória acerca de censo demográfico deveria ser desempenhado pelo Conselho Técnico, órgão de natureza colegiada, previsto no art. 8º do Estatuto do IBGE, aprovado pelo Decreto 4.740/2003, com atribuições de deliberar acerca "das atividades nas áreas de competência da missão institucional da Fundação IBGE (...) ", tal como defende a SecexEstatais (peça 57, p. 17, parágrafo 77) .
14.	Dirigido pelo Presidente do IBGE, esse Conselho Técnico deveria ser integrado por 10 "brasileiros de reconhecida representatividade e competência técnica e profissional na área da produção ou utilização de informações estatísticas e geocientíficas", escolhidos e designados pelo Ministro de Estado do Planejamento, Orçamento e Gestão, consoante previsto no art. 9º do Estatuto.
15. 	Além disso, 4 dos membros desse Conselho representariam os Ministérios do Planejamento, Orçamento e Gestão, da Fazenda, do Trabalho e Emprego e da Defesa, por indicação dos respectivos Ministros de Estado.
16.	Todavia, segundo informações constantes do processo (peça 57, p. 17, parágrafo 76) , esse Conselho não funciona desde 2004. E nem seria de se esperar, dada a evidente desatualização do Estatuto, que fosse possível instalá-lo atualmente. Isso dependeria da indicação de membros por parte de Ministérios que sequer existem mais.
17.	Também me parece injusto imputar a ausência de funcionamento desse Conselho à atual direção do IBGE, pois a escolha e a designação dos seus membros estão fora do seu alcance, recaindo essa responsabilidade sobre o titular de um Ministério extinto, cujas atribuições foram incorporadas pelo atual Ministério da Economia.
18.	Por tudo isso, louvo a proposta de determinação contida no item 9.3.3. da minuta de acórdão apresentada pelo Relator, no sentido de atualizar as normas que regem o funcionamento do IBGE e dos seus órgãos de direção superior. O Estatuto do IBGE, aprovado pelo Decreto 4.740/2003 e seu Regimento Interno, que está no Anexo I da Portaria MPOG 215/2014, encontram-se incompatíveis com a Lei 13.844/2019, que estabelece a vigente organização básica dos órgãos da Presidência da República  e dos Ministérios
19.	Diante dessa realidade, considero dignas de elogios as providências internas adotadas pelo IBGE para, dentro do seu raio de ação, criar órgãos técnicos colegiados, ainda que de natureza opinativa, para suprir, parcialmente, a ausência do referido Conselho Técnico. Menciono o próprio Comitê do Censo Demográfico da Diretoria de Pesquisa quanto a Comissão Consultiva do Censo Demográfico, instituída pelo Conselho Diretor (Resolução 8/2018) .
20.	Na ausência do referido Conselho Técnico, julgo absolutamente legítimo que o órgão de cúpula do IBGE, responsável pela elaboração das políticas reitoras de atuação da entidade (art. 12, inc. I do Estatuto) , que é o Conselho Diretor, tenha tomado as decisões acerca do censo demográfico.
21.	Não é possível conceber que o Conselho Diretor do IBGE, previsto no Estatuto e no Regimento Interno, que é integrado pelo Presidente, pelos Diretores, pelos Coordenadores-Gerais do Centro de Documentação e Disseminação de Informações e da Escola Nacional de Ciências Estatísticas, tenha que submeter uma decisão por ele adotada ao Comitê do Censo Demográfico criado por apenas um dos diretores.
22.	Portanto, afasto a necessidade de convalidação, aperfeiçoamento ou saneamento da aprovação dos questionários realizada pelo Conselho Diretor. Seria uma subversão da estrutura hierárquica organizacional.
23.	Por certo, é o Presidente e o Conselho Diretor do IBGE que respondem pelas decisões tomadas por essa instituição perante os órgãos de controle e à sociedade.
	Ante o exposto, com as escusas de praxe, apresento minuta de acórdão alternativa, com ajustes pontuais em relação às determinações a serem dirigidas ao IBGE. Reitero, antes de concluir, meus elogios à competente e abalizada proposta do Relator, com a qual concordo e acompanho na sua essência.
TCU, Sala das Sessões Ministro Luciano Brandão Alves de Souza, em 3 de março de 2021.
JORGE OLIVEIRA
Revisor